ACORDAO-COMPLETO-2455595

ACÓRDÃO 229/2021 ATA 4/2021 - PLENÁRIO

VISTOS, relatados e discutidos estes autos de representação formulada pelo Ministério Público junto ao TCU, 
ACORDAM os Ministros do Tribunal de Contas da União, reunidos em sessão do Plenário, ante as razões expostas pelo Relator, em:
9.1. nos termos do art. 237, inciso VII, do Regimento Interno do TCU, conhecer da presente representação para, no mérito, considerá-la parcialmente procedente;
9.2. determinar ao Ministério da Saúde, com fundamento no art. 250, inciso II, do Regimento Interno do TCU, que, no prazo de cinco dias úteis, em relação aos seis hospitais federais e três institutos nacionais situados na cidade do Rio de Janeiro/RJ:
9.2.1. apresente as medidas adotadas em coordenação com as esferas estadual e municipal com vistas à disponibilização de leitos para o tratamento de pacientes acometidos pela Covid-19;
9.2.2. encaminhe informações sistematizadas, indicando, por classificação de leito:
9.2.2.1. o quantitativo cadastrado no Sistema de Regulação do Município do Rio de Janeiro, discriminando leitos para tratamento de Covid-19 e para outras enfermidades; 
9.2.2.2. o quantitativo de leitos operacionais em cada unidade, discriminando leitos para tratamento de Covid-19 e para outras enfermidades;
9.2.2.3. o quantitativo de leitos inativos em cada unidade e as razões para tanto;
9.2.3. demonstre as ações adotadas para operacionalizar os leitos inativos ou as razões pelas quais entende que há outras maneiras de suprir as necessidades de leito para o enfrentamento da pandemia da Covid-19 na cidade do Rio de Janeiro;
9.2.4. demonstre as ações planejadas para lidar com eventual deficit de recursos humanos decorrente da previsão de demissão, em 28/2/2021, de 1.419 profissionais em decorrência da expiração do prazo contratual estabelecido pela Medida Provisória 1.022/2020, de 31/12/2020;
9.2.5. informe os seguintes dados referentes ao processo seletivo simplificado para a contratação de 4.117 profissionais (edital 14/2020/SAA/SE/MS) :
9.2.5.1. quantitativo de pessoal contratado, discriminado por cargo, especialidade, hospital e setor de lotação, e 
9.2.5.2. etapas por executar, com respectivo cronograma de execução; 
9.3. determinar ao Ministério da Saúde, com fundamento no art. 250, inciso II, do Regimento Interno do TCU, que, no prazo de dez dias úteis, apresente informações sobre as medidas adotadas com vistas à reabertura dos leitos perdidos devido ao no incêndio Hospital Federal de Bonsucesso, incluindo:
9.3.1. processos licitatórios instaurados; 
9.3.2. documentos probatórios das etapas já executadas e das que estão em andamento, bem como o respectivo cronograma; 
9.3.3. providências adotadas para solucionar o fato de que parte dos profissionais de saúde transferidos do Hospital Federal de Bonsucesso para o Hospital Federal do Andaraí não estão se apresentando para o serviço; e
9.4. determinar a constituição de apartado para a apuração das ocorrências de que trata o subitem 9.3 deste acórdão.

Representação sobre possíveis irregularidades referentes à utilização dos hospitais federais localizados no Município do Rio de Janeiro/RJ para o enfrentamento da pandemia causada pelo novo coronavírus. Análise de diligências.

Ministério da Saúde.

3. Interessados/Responsáveis: não há.

13.1. Ministros presentes: Ana Arraes (Presidente), Benjamin Zymler (Relator), Augusto Nardes, Aroldo Cedraz, Raimundo Carreiro e Jorge Oliveira.
13.2. Ministros-Substitutos convocados: Augusto Sherman Cavalcanti, Marcos Bemquerer Costa e Weder de Oliveira.

ACORDAO-COMPLETO-2531960

Acórdão de Relação 772/2022 - Plenário

Acórdão de Relação

ACORDAO-COMPLETO-2483183

Acórdão 1215/2021 - Plenário

BENJAMIN ZYMLER

Tratam os autos de representação, efetuada pelo Ministério Público junto ao TCU, dando conta de possíveis irregularidades referentes à utilização dos hospitais federais localizados no Município do Rio de Janeiro/RJ. 
2.	Aduz-se haver omissão do Governo Federal no que diz respeito a dotar os hospitais federais dos meios necessários (recursos humanos, equipamentos e materiais) para o desbloqueio de leitos hospitalares que estão ociosos (clínicos e de UTI) e que são essenciais ao enfrentamento da pandemia causada pelo novo coronavírus.
3.	O representante fez as seguintes considerações principais: 
	- é público e notório que a atual taxa de ocupação dos leitos hospitalares disponíveis no Município e no Estado do Rio de Janeiro é bastante elevada, com pacientes aguardando, na fila do Sistema Estadual de Regulação (SER) , a transferência para leitos dedicados à doença; 
	- os hospitais federais localizados no município do Rio de Janeiro/RJ apresentam 770 leitos impedidos, apresentando um grau de indisponibilidade médio de 48% (1.595 leitos instalados) ; 
- uma parcela dos leitos impedidos (770 leitos) poderia ser ativada caso houvesse a disponibilização de recursos humanos adequados; e
	- é gravíssimo que, em meio a esta pandemia, não estejam ocorrendo esforços do Governo Federal para usar todo o potencial de leitos federais já instalados na cidade do Rio de Janeiro.
4.	Preliminarmente, verificou-se que os autos careciam de informações para que se pudesse averiguar com segurança a efetiva demanda por leitos no Estado do Rio de Janeiro, a forma adequada de supri-la e a real situação dos hospitais federais.
5.	Desta forma, foram realizadas diligências junto ao Secretário Executivo do Ministério da Saúde, ao Hospital Federal de Bonsucesso - HFB, ao Hospital Federal dos Servidores do Estado - HFSE, ao Hospital Federal do Andaraí - HFA, ao Hospital Federal Cardoso Fontes - HFCF, ao Hospital Federal de Ipanema - HFI e ao Hospital Federal da Lagoa - HFL, ao Instituto Nacional do Câncer - INCA, ao Instituto Nacional de Cardiologia - INC e ao Instituto Nacional de Traumatologia e Ortopedia - INTO.
6.	Dando seguimento ao feito, a Secretaria de Controle Externo da Saúde assim se manifestou:
"Previamente ao relato das análises realizadas sobre os diversos documentos juntados após a última instrução nestes autos, é necessário fazer observar alguns pontos que contribuem à delonga na manifestação de mérito nestes autos.
Entre os primeiros ofícios de diligência encaminhados ao MS, em 16/6/2020, e a efetiva resposta com a totalidade das informações solicitadas, em 16/10/2020, se passaram quatro meses. A análise sobre essas respostas levou ao entendimento de mérito pela necessidade de determinações ao MS (itens 14-149 nesta instrução) .
Por imposição do art. 14 da Resolução-TCU 315/2020, cópias desta instrução e dos pronunciamentos da subunidade e da unidade técnica (peças 68-70) , foram encaminhadas à Secretaria Executiva do Ministério da Saúde, por meio do Ofício 70.336/2020-TCU/Seproc, de 14/12/2020, solicitando seus comentários, no prazo de cinco dias úteis, sobre as propostas de determinação então contidas nesta instrução.
Houve solicitação de prorrogação de prazo, que foi atendida, estendendo o prazo final para 27/12/2020 (peça 75) . A resposta foi enviada a este Tribunal, intempestivamente, em 31/12/2020 (peça 76) .
Os comentários dos gestores, nos termos definidos no art. 14, caput, da Resolução-TCU 315/2020, são uma oportunidade para que estes se manifestem sobre eventuais consequências práticas de implementação das propostas, entretanto, os ofícios trouxeram informações novas sobre a atuação do MS naquele momento da resposta, no sentido de que sua ação na disponibilização de leitos está consistente com acordos firmados por imposição de uma ação na Justiça Federal. Ocorre que os novos dados relatados não estavam acompanhados de suficientes informações probatórias nem passíveis de comprovação por esta unidade técnica. 
De outro lado, nesse mesmo momento, a cidade do Rio de Janeiro, bem como o país como um todo, está passando por uma segunda onda de contaminações pela Covid-19 que causam caos no SUS semelhante ao vivido à época que se iniciaram estes autos, exigindo, para além do cumprimento de acordos, que a atuação do Governo Federal seja rápida e eficiente, algo que não foi percebido durante a primeira onda de infecções, e que impulsionou a representação originária destes autos.
Diante desse contexto, de novas informações que não se coadunam com a atual realidade vivida durante o recrudescimento da pandemia de Covid-19, foi solicitado ao MS o esclarecimento de alguns desses novos pontos apresentados, bem como, para circularizar a informação recebida dos gestores, foi realizado contato com uma das procuradoras federais que subscrevem a peça nestes autos que impulsionou o membro do MPTCU à impetrar a presente representação (peça 2, p. 59) . Dada a urgência do momento, os contatos foram realizados de forma mais expedita, por meio de e-mails e telefonemas. 
Assim, a presente instrução contempla o relato e a respectiva análise: 
a. das respostas às diligências inicialmente realizadas (itens 14-149) ;
b. do ofício que se intitula como "comentários do gestor" (itens 150-180) ;
c. do ofício que esclarece pontos do documento de comentários (itens 181-204) ; e 
d. dos documentos encaminhados por procuradora da república em atendimento à solicitação desta unidade técnica (itens 205-212) .
	EXAME TÉCNICO
Respostas à diligência inicial
Os nosocômios apresentaram, intempestivamente, suas informações constantes das peças 38-40. Há uma repetição de peças juntadas aos autos, sendo que as peças 41-47 são cópias idênticas da peça 40, bem como, a peça 62, p. 11-22 e 25-29 contém repetição de conteúdo anexado anteriormente nestes autos.
Após reiteração das diligências ao INC e à SE/MS, estes apresentaram, intempestivamente, suas informações constantes das peças 59 e 60-62, respectivamente.
As diligências encaminhadas aos nosocômios solicitaram as seguintes informações:
1) número total de leitos que poderiam ser utilizados para o tratamento da Covid-19, mas que não estão o sendo; 
2) percentual do número de leitos impedidos em relação ao total disponível (impedidos e livres) ; 
3) quantidade e percentual de leitos que não estão sendo utilizados por falta de recursos humanos; 
4) quantidade e percentual de leitos que não estão sendo utilizados por outras razões, informando os motivos; e 
5) ações adotadas, bem como os seus resultados, para solucionar a falta de recursos humanos.
Com relação à Secretaria Executiva do MS, a unidade técnica havia proposto sua oitiva para que se manifestasse acerca da "não adoção de ações relacionadas à contratação de recursos humanos para atender especificamente os hospitais e institutos federais situados na cidade do Rio de Janeiro no atendimento de pacientes acometidos pela Covid-19" (peça 12, p. 8) .
Entretanto, o relator, em seu despacho, diverge da proposta por entender que "o enfrentamento da crise não necessariamente passa pela revitalização de todos os hospitais federais no Estado do Rio de Janeiro, podendo haver outras medidas mais eficazes" e determina a realização de diligência com o seguinte teor (peça 15, p. 3) :
Para que o órgão demonstre os esforços adotados em relação à implementação de leitos no Estado do Rio de Janeiro, justificando por meio de estudos as opções adotadas, inclusive as razões da não utilização da integral capacidade ociosa dos hospitais federais
Em parcial atendimento a tais questionamentos, foram apresentadas respostas por todos os órgãos diligenciados.
Resposta do Hospital Federal do Andaraí (HFA) 
O HFA, através do Ofício 472/2020/HFA/DAHU/SAES/MS, de 23/6/2020, peça 38, p. 104-105, iniciou e finalizou sua resposta ressaltando que "a dinamicidade e a generalidade das internações fazem com que os números estejam em constante mudança". Também fez observar que o hospital faz atendimentos "em emergência 24h, pacientes oncológicos em tratamento ininterrupto, unidade de alta complexidade", que não atua como referência para pacientes suspeitos ou confirmados com Covid-19 e que, para fazer frente à demanda espontânea face à pandemia, apresentou em seu Plano de Contingência a previsão de 29 leitos para tratamento da Covid-19, sendo que, efetivamente, conta com 25 leitos para essa finalidade (4º andar 9 leitos e 6º andar 16 leitos, todos no prédio da Unidade de Pacientes Internos - UPI) .
Sobre o item 1 da diligência (número total de leitos que poderiam ser utilizados para o tratamento da Covid-19, mas que não estão o sendo) informou que, àquela data do ofício, totalizava 32 pacientes com Covid-19, representando 128% de sua previsão, sendo: "CTI (9) , 2º andar (2) , 3º andar (4) , 4º andar (4) , 5º andar (2) , 6º andar (4) , 7º andar (1) e 9º andar (3) - UPI, Emergência (1) e 4º andar (2) - UPE".
Em resposta aos itens 2, 3 e 4 da diligência relatou que aquele nosocômio tem um total de 278 leitos, sendo 89 impedidos e 189 operacionais. Os 89 leitos impedidos naquela data são: "15 por falta de recursos humanos (16,85%) , 18 por manutenção predial (20,22%) , 13 por obra (14,61%) , 02 por mobiliário defeituoso (2,25%) e 41 por isolamento, prática adotada em razão de contágio iminente (46,07%) ".
Sobre o item 5 da diligência (ações adotadas, bem como os seus resultados, para solucionar a falta de recursos humanos) , apenas informou que "a falta de recursos humanos foi minimamente atenuada em razão da suspensão do atendimento ambulatorial e da realização de cirurgias eletivas".
Resposta do Hospital Federal de Ipanema (HFI) 
O HFI, através do Ofício 462/2020/HFI/DAHU/SAES/MS, de 19/6/2020, peça 38, p. 99-100, quanto ao item 1 da diligência apenas informou que possui 133 leitos em operação, sem responder o item 2 da diligência que solicita o percentual de leitos impedidos em relação ao total. Sobre o item 3 responde que possui 17 leitos impedidos por falta de recursos humanos, e não respondeu quanto aos itens 4 e 5 da diligência que questionam, respectivamente, sobre quantidade e percentual de leitos que não estão sendo utilizados por outras razões e sobre ações adotadas, e seus resultados, para solucionar a falta de recursos humanos. 
Por fim, relatou, em seu ofício, que "o HFI, dentro do plano de contingência do Estado, ficou responsável por receber pacientes NÃO COVID-19 de outras unidades de regulação"; que, mesmo com essa orientação, após observar o aumento expressivo de casos de Covid-19, ofereceu 50 leitos de enfermaria e 6 leitos de CTI; e que recebe, via sistema de regulação, pacientes com e sem Covid-19. Apresentou um resumo do quadro de pacientes com Covid no período entre 19/3 a 18/6/2020:
COVID-19 	                    87 pacientes
Suspeito COVID-19                34 pacientes
Total COVID-19                    121 pacientes
Total de pacientes internados 566 pacientes
PROPORÇÃO COVID-19       21 %
Resposta do Hospital Federal da Lagoa (HFL) 
O HFL, através do Ofício 497/2020/HFL/CARH/HFL/DAHU/SAES/MS, de 19/6/2020, peça 38, p. 93-94, tão somente informou "apresentar os esclarecimentos da Coordenação Assistencial - CASS/HFL 0015355701 acerca das providências adotadas para o enfrentamento das vicissitudes apresentadas", porém os citados esclarecimentos não foram juntados na referida peça processual.
Posteriormente, a SE/MS, em 23/10/2020, ao responder à diligência que lhe foi endereçada, anexou cópia do citado documento SEI 0015355701 (peça 62, p. 23-24) .
O documento SEI 0015355701 é um despacho s/n, assinado por assessora da Coordenação Assistencial do HFL, datado de 18/6/2020, que informa, quanto ao item 1 da diligência, não existirem leitos que poderiam ser utilizados para o tratamento da Covid-19, mas que, de fato, não estavam sendo utilizados.
O item 2 da diligência, que solicita o percentual do número de leitos impedidos em relação ao total disponível, tem entendimento inadequado do seu teor, pois a assessora respondeu que não há nenhum leito impedido para o tratamento da Covid-19. O questionamento não se refere especificamente à Covid-19, mas sim aos leitos impedidos por qualquer motivo.
Quanto ao item 3 da diligência (quantidade e percentual de leitos que não estão sendo utilizados por falta de recursos humanos) , foi informado que "os recursos humanos disponíveis foram remanejados para o atendimento aos pacientes de covid-19".
Em resposta ao item 4 da diligência, que solicita informar quantidade e percentual de leitos que não estão sendo utilizados por outras razões, informando os motivos, novamente há entendimento inadequado de que se refere somente à Covid-19, sendo respondido que "os leitos Covid-19 estão sendo reduzidos à medida em que vem ocorrendo decréscimo da demanda, para que possam ser ativos os leitos não covid-19".
Por fim, quanto ao questionamento sobre ações adotadas, bem como os seus resultados, para solucionar a falta de recursos humanos (item 5 da diligência) , informou que "o remanejamento de recursos humanos disponíveis foi o único recurso utilizado, bem como a redução de oferta de leitos clínicos e cirúrgicos, com consequente redução drástica da produção cirúrgica e ambulatorial da instituição".
Resposta do Hospital Federal dos Servidores do Estado (HFSE) 
O HFSE, através do despacho s/n, assinado pela sua diretora, datado de 22/6/2020 (peça 38, p. 101-103) , iniciou informando ter sido selecionado como hospital de retaguarda, acolhendo pacientes com outras comorbidades, que não fossem Covid-19, e que, ainda assim, disponibilizou doze leitos para esse fim, e que, em função da grande demanda, ampliou sua capacidade de atendimento a pacientes suspeitos e confirmados com Covid-19, do seguinte modo:
- 7 (sete) leitos no Serviço de DIP I e 12 (doze) leitos "enfermaria 400" para paciente com diagnóstico positivo para COVID-19.
- 7 (sete) leitos no CTI do DIP II para pacientes com diagnóstico positivo para COVID-19, com indicação de terapia intensiva.
- 14 (quatorze) leitos na enfermaria 951 para pacientes com suspeita clínica e/ou radiológica para COVID-19.
- 7 leitos (sete) na Unidade Pós Operatória - UPO para pacientes com suspeita clínica e/ou radiológica para COVID-19, com indicação de terapia intensiva.
- 14 (quatorze) leitos na enfermaria 551 para pacientes assintomáticos, porém contactantes de casos positivos, aqueles transferidos de outras Unidades hospitalares, e os oriundos do Plantão Interno do HFSE até que o resultado do exame PCR liberado.
- 5 (cinco) quartos individuais para serem utilizados em situações excepcionais ou em caso de ocupação máxima das enfermarias citadas.
- Também existe 1 (uma) sala do Centro Cirúrgico com exaustão adequada (filtro HEPA) para casos de cirurgia de pacientes suspeitos ou confirmados com COVID-19.
Sobre o item 1 da diligência respondeu que, devido àquele hospital não ter sido dedicado ao tratamento da Covid, não lhe caberia a abertura de mais leitos para o tratamento da doença em detrimento de pacientes com outras patologias.
Fez observar que possuía "até" 190 leitos bloqueados devido à carência de pessoal crônica, agravada no período da pandemia, com elevado número de afastamentos e licenças médicas.
Em resposta aos itens 2 e 3 da diligência, apresentou o mesmo argumento de ter sido selecionado como hospital de retaguarda, para informar que não havia percentual de leitos impedidos para tratamento da Covid-19, nem quantidade e percentual de leitos Covid-19 que não estavam sendo utilizados por falta de recursos humanos.
Fez observar, também, que "todos os 66 (sessenta e seis leitos) selecionados pela Unidade para auxiliar no enfrentamento da Covid-19 estavam em operação".
Com relação ao item 5 da diligência informou que foge à competência daquele nosocômio a contratação de servidores, e que "o atual cenário de insuficiência de Recursos humanos já foi informado as instâncias superiores". Ressaltou que, em comparação com o ano de 2011, ano que foi realizado o último concurso público, o HFSE possuía um déficit de aproximadamente 1.310 servidores.
Resposta do Hospital Federal Cardoso Fontes (HFCF) 
O HFCF, através do despacho s/n, assinado pela chefe do Núcleo Interno de Regulação, datado de 23/6/2020 (peça 39, p. 1-2) , iniciou informando não ter sido selecionado como hospital de referência para Covid-19 e que não recebera "investimentos para tal organização". 
Sobre o item 1 da diligência respondeu que sua estrutura, à época da resposta, possuía 26 leitos destinados ao tratamento de Covid-19, sendo: 6 leitos na Emergência/Unidade de Pacientes Graves, 8 leitos de CTI e 12 leitos de Enfermaria. Informou que, no momento dessa resposta, tinha 16 pacientes internados confirmados com Covid-19, dispondo de 10 leitos para tratamento da Covid-19 que estão momentaneamente desocupados devido à redução da demanda.
Assim como na resposta do HFL, também houve o entendimento inadequado de que os itens 2 a 4 da diligência se referem especificamente a leitos designados para Covid-19.
Nesse sentido, quanto ao item 2 respondeu que nenhum leito reservado para Covid-19 está impedido. Informou que os 10 leitos descritos na resposta anterior "estão bloqueados na Plataforma SMSRio por motivo Estrutural - Início da Ação Covid, devido falta de demanda no momento e impossibilidade de internar pacientes não Covid nesses leitos".
Quanto ao item 3 informou que não há leitos de Covid-19 não utilizados por falta de recursos humanos, devido à remanejamento interno.
Sobre o item 4 da diligência informou que os dezesseis leitos da enfermaria cirúrgica do 3º andar do HFCF estavam em processo de limpeza e desinfecção para retomada das cirurgias eletivas (pacientes não Covid) . Mencionou que esses leitos foram adequados para tratamento da Covid-19 dos pacientes oriundos da sua emergência (porta aberta) no momento do pico da demanda (abril e maio/2020) . Ressaltou que, para fins de implantação das "Regras de Ouro", as enfermarias, que, na Plataforma SMSRio, apresentavam três leitos, mantendo um bloqueado devido ao distanciamento necessário.
Quanto ao questionamento sobre ações adotadas, bem como os seus resultados, para solucionar a falta de recursos humanos (item 5 da diligência) , informou que sua emergência atende com porta aberta e sofreu grande pressão de demanda de casos suspeitos de Covid-19, tornando necessário articulação interna através do remanejamento, de recursos humanos e equipamentos, de serviços com menor demanda no respectivo momento para suprir a necessidade eminente da pandemia.
Resposta do Hospital Federal de Bonsucesso (HFB) 
O HFB apresentou sua resposta por meio de dois ofícios, que se diferenciam apenas pelo primeiro conter a resposta a todos os itens da diligência, enquanto o segundo não respondeu ao item 5 (peça 40, p. 132-133 e 134-135) .
Através do Ofício 966/2020/HFB/DAHU/SAES/MS, de 25/6/2020, assinado pela diretora geral (peça 40, p. 132-133) , foi informado: quanto ao item 1 da diligência (número total de leitos que poderiam ser utilizados para o tratamento da Covid-19, mas que não estão o sendo) que são 85 leitos; quanto ao item 2 (percentual de leitos impedidos em relação ao total) que corresponde à 44%; quanto ao item 3 (quantidade e percentual de leitos que não estão sendo utilizados por falta de recursos humanos) que são "45 Leitos, perfazendo um percentual de 53% de um total de 85 leitos impedidos"; quanto ao item 4 (quantidade e percentual de leitos que não estão sendo utilizados por outras razões, informando os motivos) que são "40 Leitos, perfazendo um percentual de 47% de um total de 85 leitos impedidos, sendo esses motivos, obras, isolamentos, sem cama e cadastros inadequados".
Por fim, quanto ao item 5 da diligência (ações adotadas, bem como os seus resultados, para solucionar a falta de recursos humanos) responde que o HFB "requereu recursos humanos para abertura de leitos de junto ao NUHF através do Ofício nº 463/2020 0015455565, em anexo, para que pudesse garantir a efetiva prestação de serviços de saúde na abertura de leitos para enfrentamento à pandemia".
O citado Ofício 463/2020 (SEI 0015455565) não está juntado a estes autos.
Resposta do Instituto Nacional de Câncer José Alencar Gomes da Silva (Inca) 
O Inca apresentou sua resposta por meio de dois ofícios, assinados pelos diretores do Hospital do Câncer - Unidades I e II, peça 38, p. 95-98.
Através do despacho s/n, assinado pelo diretor do Hospital do Câncer - Unidade I, datado de 22/6/2020, peça 38, p. 95-96, foi informado que, apesar de não ser unidade de referência para tratamento de pacientes Covid-19, "acabou por absorver os pacientes oncológicos em tratamento no INCA que apresentarem contaminação". Relata os seguintes dados constantes da Subsecretaria de Promoção da Saúde, Atenção Primaria e Vigilância de Saúde (Subpav) :
- Centro de Transplante de Medula Óssea (CEMO) : 28 leitos, todos ativos, sendo 16 destinados ao Hospital Dia; O total de pacientes positivos COVID 19 recebidos nessa unidade, no período de 22/04 a 18/06/2020, foi de 04 pacientes.
- Hospital do Câncer I: 183 leitos adultos e pediátricos, sendo 151 leitos ativos e 32 leitos bloqueados.
Adultos: 146 leitos. Bloqueados: 24 leitos, sendo 14 por falta de RH e 10 por Isolamento; Ativos: 122 leitos, sendo 21 destinados a internação de COVID.
Pediátricos: 37 leitos. Bloqueados: 08 leitos, todos por Isolamento; Ativos: 29 leitos, sendo 05 destinados a internação de COVID.
Resumo do Período de 15/03 a 21/06/2020
Total de pacientes Investigados COVID 19 - 463 pacientes
Positivos - 163 pacientes
Negativos - 243 pacientes
Indeterminado/ Inconclusivo - 17 pacientes
SUSPEITOS - 14 pacientes
Total de pacientes internados no período - 1.054 pacientes
PROPORÇÃO COVID - 445 42 %
Através do despacho s/n, assinado pelo diretor do Hospital do Câncer - Unidade II, datado de 19/6/2020, peça 38, p. 97-98, foi informado que aquela unidade II:
possui 77 leitos de internação distribuídos em 3 andares de enfermarias, com 1 leito com estrutura completa de isolamento, além de 6 leitos de CTI, 4 leitos de pronto atendimento e dois leitos temporários de isolamento que podem ser utilizados pelo CTI, adaptados a partir de duas salas de repouso da Endoscopia Digestiva.
O Sétimo Andar possui 26 (vinte e seis) leitos distribuídos em 7 enfermarias: desse total, 15 (quinze) leitos foram fechados para a realocação da Endoscopia Digestiva (sexto andar) , referente às enfermarias 604, 605, 606 e 608. As demais enfermarias (601, 602, 603) estão sendo utilizadas com isolamentos pré-operatórios, portanto cada uma só recebe um paciente, até que as testagens pré-operatórias venham negativas e possamos acomodar mais de um (a) paciente por enfermaria.
O Quinto Andar está funcionando com sua capacidade normal de 26 (vinte e seis) leitos.
O Quarto Andar foi separado como setor de internação para COVID, portanto possui 7 (sete) quartos possíveis de internação. Quando foi necessário, mais de um paciente com infecção confirmada pelo covid foi alocado em uma mesma enfermaria, ainda que isso não seja o ideal de acordo com nossa rotina.
Apesar do CTI dispor de 6 (seis) leitos regulares e 2 (dois) isolamentos adicionais adaptados para o melhor controle de espaços covid/não-covid, não dispomos de equipes de enfermagem e fisioterapia especializados em Terapia Intensiva para alocação do total de 8 leitos, portanto, seguindo nossas rotinas, a Seção de Terapia Intensiva, CCIH e Grupo de Crise têm se reunido regularmente para adaptar a disponibilidade real e segura de leitos de CTI. De modo geral, consideramos que não devemos ter mais que 6 (seis) pacientes ao todo nos leitos descritos, porém a epidemia nos mostra que a quantidade absoluta de pacientes nem sempre é o melhor marcador de produtividade/eficiência das equipes. As necessidades de recursos de terapia intensiva variam entre os pacientes, portanto temos utilizado uma comunicação contínua entre a Divisão Médica, CCIH e CTI, médicos e enfermagem, para compreender a melhor forma de dispor dos recursos que temos.
Complementou que, considerado os dados da SUBPAV, no momento de seu ofício, tinham "31 leitos ocupados (4 pacientes sinalizados como COVID, dois em CTI) , 29 leitos impedidos e 23 leitos livres no HCII". Ressaltou que os leitos ditos "livres" têm sido sua reserva de isolamento de segurança para testagem pré-operatória e, por consequência, fazem parte do seu planejamento de aumento no número total de cirurgias da unidade.
Resposta do Instituto Nacional de Traumatologia e Ortopedia Jamil Haddad (INTO) 
O INTO apresentou sua resposta por meio de despacho s/n, assinado pelo substituto eventual do diretor, datado de 23/6/2020 (peça 40, p. 127-129) .
Quanto ao item 1 da diligência, respondeu que não fora designado como hospital de referência para o atendimento ao Covid-19 "por ter uma característica muito peculiar de possuir muitos médicos ortopedistas com expertise em alta complexidade e poucos clínicos e intensivistas", que, no enfrentamento à pandemia, lhe coube o papel de "receber os pacientes com trauma ortopédico do Estado do Rio de Janeiro, com o objetivo de liberar leitos dos hospitais gerais e de emergência", que no período de 16/03 a 31/05/2020 foram efetuadas 433 transferências e 745 cirurgias naquele INTO.
Relatou que, nessas transferências, recebera muitos pacientes com Covid-19, tornando necessária a divisão dos leitos de internação entre pacientes Covid e não Covid, "com barreiras sanitárias e restrições de acesso, conforme orientação das autoridades sanitárias, inclusive no CTI". Informou que, no plano de apoio ao enfrentamento da pandemia, oferecera 204 leitos para transferência de pacientes com trauma ortopédico do Estado, mas durante a execução do plano ficou evidenciado que o máximo de capacidade ocupada seria de 75% (191 leitos) .
Sobre o item 2 da diligência, informou que tem, em sua estrutura, 255 leitos de internação, 16 leitos de UTI, 7 leitos de unidade semi-intensiva e 21 leitos de pós-operatório. Dos 255 leitos de internação disponíveis, 191 estavam ativos (75%) e 64 (25%) encontravam-se bloqueados, "principalmente por insuficiência de recursos humanos, fato comunicado exaustivamente aos órgãos de controle e ao Ministério da Saúde".
Sobre o item 3 da diligência, informou que "os 64 leitos impedidos, 25% da capacidade total, estão inoperantes por falta de recursos humanos, principalmente auxiliares de enfermagem, clínicos e enfermeiros".
Fez observar que estudo realizado pelo hospital Sírio Libanês, através do PROADI, em 2017, havia diagnosticado essa carência, agravada após a Portaria 428 e o Boletim Epidemiológico 8, ambos do Ministério da Saúde, determinarem que profissionais com risco aumentado fossem afastados de suas atividades. Informou que, nesse contexto, à época de seu ofício, havia 231 profissionais afastados, sendo 160 da assistência. E que, além desses afastamentos, outros profissionais precisam se ausentar por contraírem a doença ou referirem contato com portadores de Covid-19, e que muitos profissionais ficaram sem meios de comparecer ao trabalho devido à suspensão das rotas intermunicipais.
Apresentou um quadro de seu déficit de profissionais para que o hospital pudesse atuar em plena operacionalização, resultando em um total de 507 profissionais entre clínicos, intensivistas, enfermeiros e auxiliares.
Para o item 4 da diligência, respondeu que, do quantitativo de 64 leitos bloqueados (25%) , há 6 leitos, correspondente a 3 enfermarias, que estavam sendo utilizadas como apoio (refeições e troca de roupas) para os profissionais que trabalham na unidade de internação para pacientes Covid na enfermaria. Mencionou que estes profissionais ficam restritos à essa área para evitar a disseminação do vírus pelo hospital, e que esses 6 leitos correspondem a 2% do total de leitos, e a razão para estarem bloqueados é a carência de RH, apesar de estarem sendo utilizados para a finalidade relatada.
Quanto às ações adotadas, bem como os resultados, para solucionar a falta de Recursos Humanos (item 5 da diligência) , informou que a direção do hospital tem sinalizado essa situação ao Ministério da Saúde, aos órgãos de controle e à Defensoria Pública da União (DPU) desde 2017, pois, não tem autonomia para contratação direta de profissionais assistenciais, principal "gargalo da instituição".
Informou que, para permitir seu funcionamento durante a pandemia, realizara remanejamento de profissionais assistenciais, tendo em vista a diminuição de cirurgias e do atendimento ambulatorial. Relatou que vários profissionais foram relocados e treinados para atuarem nas enfermarias e no CTI, tratando de pacientes Covid positivos. Asseverou que aquele hospital ofereceu um curso de capacitação em intubação e ventilação mecânica, para profissionais do INTO e da rede SUS, tendo sido treinados 61 médicos, 17 do INTO, no mês de maio/2020.
Resposta do Instituto Nacional de Cardiologia (INC) 
O INC apresentou sua resposta por meio de dois despachos s/n, ambos assinados pela coordenadora de assistência substituta, datados de 6/10/2020 e 30/6/2020 (peça 59, p. 8-9 e 10-11) . Os conteúdos estão reunidos no relato em sequência.
Quanto ao item 1 da diligência respondeu que, através de pactuação entre Gestores Tripartite e órgãos de controle, o INC permaneceu destinado ao atendimento da população com doenças cardiovasculares. Entretanto, devido à situação de emergência chegou a ter 36% dos leitos ativos destinados a isolamento respiratório - "coorte COVID", e que, devido à redução progressiva do número de pacientes hospitalizados por Covid-19, o INC possui 17 leitos destinados à internação de pacientes atingidos pelo vírus, sendo que, àquele momento de suas duas respostas, não tem necessidade de mais leitos destinados ao tratamento de pacientes com Covid-19. 
Ao momento de sua primeira resposta, em 30/6/2020, fez observar que a taxa de hospitalizações por pacientes com doença cardiológica crônica descompensada aumentou significativamente naquelas últimas semanas, sendo que a necessidade maior da instituição àquele momento é de leitos não-COVID.
Quanto ao percentual de leitos impedidos em relação ao total disponível, item 2 da diligência, respondeu que, em 30/6/2020, se encontrava com 12% de leitos impedidos (20 leitos do total de 144 leitos ativos) e, em 6/10/2020, se encontrava com 18,5% de leitos impedidos (29 leitos do total de 155 leitos) .
Em 30/6/2020 a quantidade bloqueada por falta de recursos humanos era de dez leitos, representando 6% do total e, em 6/10/2020 era de sete leitos, representando 4,5% do total. Além disso, em 30/6/2020, possuía outros 10 leitos impedidos por razão de obras, representando 6% do total, e, em 6/10/2020 possuía 22 leitos impedidos devido à manutenção e obras estruturais, representando 14% do total.
Ressaltou que, em 6/10/2020, o setor de Pós-Operatório Infantil possuía 11 leitos, os quais estão em obras estruturais essenciais, com previsão de término em 3 meses.
Por fim, quanto a ações adotadas para solucionar a falta de recursos humanos, item 5 da diligência, informou que o assunto já foi documentado em diversos ofícios enviados à SAS.
Resposta da SE/MS
Conforme determinado pelo relator em seu despacho, a diligência teve o seguinte teor: para que o órgão demonstre os esforços adotados em relação à implementação de leitos no Estado do Rio de Janeiro, justificando por meio de estudos as opções adotadas, inclusive as razões da não utilização da integral capacidade ociosa dos hospitais federais (peça 15, p. 3) .
Após reiteração da diligência, a resposta foi encaminhada a este Tribunal em dois momentos distintos. Em um primeiro o Controle Interno do MS enviou resposta redigida pela Coordenação-Geral de Gestão de Pessoas da Subsecretaria de Assuntos Administrativos da Secretaria Executiva do Ministério da Saúde (COGEP/SAA/SE/MS) . Posteriormente, o Controle Interno enviou resposta redigida pela Superintendência Estadual do Ministério da Saúde no Rio de Janeiro.
A resposta da COGEP/MS está em despacho s/n, assinado pelo coordenador-geral, datado de 6/10/2020 (peça 60, p. 8-10) .
É importante observar que aquela COGEP/MS inicia seu despacho relatando que as informações nele contidas se referem "ao item b.5 da proposta da Unidade Técnica sobre as "ações adotadas, bem como os seus resultados, para solucionar a falta de recursos humanos" para operacionalizar o desbloqueio dos leitos". 
O referido item "b.5" faz parte dos questionamentos contidos nas diligências aos hospitais e institutos federais, portanto, a resposta da COGEP/MS não se refere ao específico conteúdo dirigido à SE/MS requerido pelo relator em seu despacho. 
Assim, tem-se que a COGEP informa ter se iniciado em 19/3/2020 o processo NUP 25001.004884/2020-44, no qual a Superintendência Estadual do Ministério da Saúde no Rio de Janeiro solicitou ao Centro de Operações de Emergências em Saúde Pública - COE-nCOV autorização para contratação de 4.707 profissionais, nos termos do inciso II do caput do art. 2º da Lei 8.745/1993, para fins de "abastecer os hospitais federais do Ministério da Saúde no Rio de Janeiro, evitando um colapso por insuficiência de recursos humanos no enfrentamento à Pandemia do novo Coronavírus".
Paralelamente a esse processo existia a Portaria Interministerial MPOG/MS 58, de 26 de março de 2018, autorizando a contratação, por prazo determinado, de 3.592 profissionais da área de saúde, válidas até 31/5/2020.
Ante a pandemia de covid-19, e considerando a iminência do final de vigência dos contratos fundados na referida Portaria Interministerial editada em 2018, editou-se a Medida Provisória 974, de 28 de maio de 2020, cujo escopo foi prorrogar, pelo prazo máximo de seis meses, os 3.592 contratos.
Conforme relata o coordenador-geral daquela COGEP/MS, a MP foi convertida em lei aprovada pelo Congresso Nacional, pendente de sanção presidencial à época de seu despacho, e o texto prevê a possibilidade de os 3.592 contratos temporários permanecerem em atividade até 31/12/2020.
Segue aquele despacho relatando que o Ministério da Economia, por meio da Portaria 11.259, de 5/5/2020, autorizou a contratação, por tempo determinado, do quantitativo máximo de 4.117 profissionais de saúde para atender à necessidade temporária de excepcional interesse público na forma do inciso I do art. 2º da Lei 8.745/1993, para os Hospitais Federais e Institutos do Rio de Janeiro.
Faz observar que, diante de seu relato, o cenário sobre a questão de recursos humanos apresenta duas situações ocorrendo em concomitância: a prorrogação de 3.592 contratos temporários por seis meses; e a autorização para contratar até 4.117 novos profissionais de saúde.
Finaliza o despacho informando que, para atender à contratação autorizada pela citada Portaria 11.259/2020, está em curso um processo seletivo simplificado, regido pelo Edital 14/2020/SAA/SE/MS, com previsão de homologação do resultado final em 30/10/2020, tramitando sob o NUP 25001.002080/2020-19.
Em sequência ao relatado despacho da COGEP/SAA/SE/MS, foi anexada a Nota Técnica 3/2020-RJ/DIGAD/RJ/SEMS/SE/MS de autoria do chefe da Divisão de Gestão Administrativa da Superintendência Estadual do Ministério da Saúde no Rio de Janeiro, assinada eletronicamente em 27/4/2020, que objetiva subsidiar a solicitação de autorização de contratação de 4.707 profissionais de saúde para os seis hospitais federais do Ministério da Saúde no Rio de Janeiro.
Relaciona-se a citada nota técnica ao relato contido no item 76 desta instrução.
Posteriormente, o Controle Interno do MS, encaminha despacho da SE/MS que efetivamente faz referência ao questionamento nos moldes determinados pelo Ministro Relator destes autos (peça 62, p. 6-8) .
Assim, por meio do Despacho s/n, de 20/10/2020, assinado pelo superintendente estadual do Ministério da Saúde no Rio de Janeiro, é informado que dentro do plano de enfrentamento da pandemia causada pela Covid-19, o Hospital Federal de Bonsucesso foi designado como unidade de referência da Rede Federal, com a incumbência de realizar o tratamento dos casos suspeitos ou confirmados do novo Coronavírus, enquanto as demais unidades deveriam trabalhar na retaguarda, realizando acolhimento de pacientes com outras comorbidades, que não a COVID-19.
Segue aquele superintendente destacando que, dentre as unidades que atuaram na retaguarda, HFA e HFCF, por possuírem unidades de atendimento de emergência 24h, são responsáveis pelo atendimento da demanda espontânea de pacientes acometidos por enfermidades tal qual a Covid-19.
Com o agravamento da pandemia, principalmente durante os meses de pico, ocorreu "aumento exponencial" de pacientes com necessidade de hospitalização e todas as unidades inicialmente destinadas ao atendimento de retaguarda passaram a atender pacientes com suspeita ou confirmação da Covid-19.
Destaca que um relevante esforço angariado pela Superintendência Estadual do Rio de Janeiro, em conjunto com a sociedade civil, foi a viabilização da doação de equipamentos de proteção individual (EPI) para os profissionais da área de saúde envolvidos nos atendimentos aos pacientes acometidos pela Covid-19. Informa que "foram doados mais de quatrocentos mil itens, dentre eles máscaras, aventais, álcool, face shields etc.".
Em relação as razões pelas quais não houve a utilização integral da capacidade instalada dos leitos nos hospitais federais, aquele superintendente atribui como fator primordial o déficit de recursos humanos, agravado pelo fato de grande parte da mão de obra assistencial ter idade avançada, por estarem próximos à idade de aposentadoria e, por pertencerem à faixa etária de maior risco de contágio para a Covid-19.
Ressalta que o cenário de crise sanitária oriundo de uma doença até então desconhecida é complexo, sendo "inevitáveis as oscilações na capacidade de atendimento das unidades, principalmente devido ao fator humano". E que, nos últimos meses têm ocorrido aumento significativo de afastamentos da força de trabalho que atua na linha de frente, devido ao contágio pelo novo Coronavírus, bem como, ocorreram afastamentos de profissionais de diversas áreas administrativas e assistenciais por amparo de portaria ministerial que previa a autodeclaração de saúde do servidor.
Finaliza informando que as ações adotadas, bem como seus resultados, para solucionar o déficit de recursos humanos e operacionalizar o desbloqueio dos leitos, foram elencados através do despacho Cogep (SEI 0017047647) , o qual está relatado nos itens 76-82 nesta instrução.
Análise
A situação fática destes autos se origina por representação de membro do parquet junto a esta Corte afirmando que, em meio à pandemia causada pelo novo Coronavírus, os hospitais federais situados na cidade do Rio de Janeiro possuem uma expressiva quantidade de leitos impedidos de uso por falta de recursos humanos, havendo omissão do Governo Federal para solucionar o problema, por meio da disponibilização de recurso humanos adequados, e desbloquear leitos essenciais ao enfrentamento da pandemia.
Para embasar seu entendimento, o representante apresenta um quadro, extraído do sistema Plataforma-SMS-RJ, na data de 15/5/2020, mostrando que os hospitais federais localizados no município do Rio de Janeiro/RJ apresentavam 770 leitos impedidos, representando um grau de indisponibilidade médio de 48%, considerando o total de 1.595 leitos instalados (peça 1, p. 4) .
O representante do parquet solicitou desta Corte adoção de medida cautelar para que "o Ministério da Saúde e o Mistério da Economia, de forma conjunta, adotem imediatamente todas as medidas necessárias e suficientes para contratar profissionais nos quantitativos adequados para assegurar a plena capacidade de funcionamento da rede federal instalada" (peça 1, p. 10) .
A unidade técnica entendeu não estar confirmado o pressuposto do perigo da demora, na forma determinada pelo art. 276 do RI/TCU, necessário para motivar a concessão da cautelar pleiteada considerando que, no contexto da pandemia, as ações governamentais nas três esferas mudam com rapidez e a situação demonstrada pelo representante na data de 15/5/2020, muito possivelmente não é mais a mesma, não sendo possível afirmar que o Ministério da Saúde ainda não tenha adotado procedimentos para enfrentar o problema (peça 12, p. 7) .
Concluiu a unidade técnica com proposta de oitiva prévia aos Ministérios da Saúde e da Economia para que informassem suas razões para não adotar ações relacionadas à contratação de recursos humanos para atender especificamente os hospitais e institutos federais situados na cidade do Rio de Janeiro, e de diligência a cada um dos seis hospitais federais e três institutos nacionais para atualizar e detalhar a informação sobre leitos impedidos (peça 12, p. 8) .
O relator, em seu despacho, anuiu com a unidade técnica no sentido de que as ações governamentais nas três esferas, para contenção da pandemia, mudam com rapidez. Além disso, destacou ação da Prefeitura Municipal do Rio de Janeiro para abrir 1.252 leitos exclusivos para o tratamento da Covid-19, observando que (peça 15, p. 2) : 
12. Outro fator a ser considerado é que não necessariamente a ativação de leitos indisponíveis nos hospitais federais mencionados seja a melhor forma de suprir a demanda em função do novo coronavírus. A ativação de leitos em hospitais de campanha ou em outras unidades pode ser uma ação mais rápida ou efetiva. O próprio chamamento de profissionais antes mencionado demonstra a pluralidade de opções para o enfrentamento do problema
Com esse entendimento, e considerando que a questão da pandemia "envolve um contexto mais amplo do que a mera utilização dos hospitais federais, pois envolve a dotação do Estado como um todo de leitos para o atendimento à população acometida pela Covid-19", o relator divergiu da proposta de oitiva e indeferiu a cautelar (peça 15, p. 3) .
Com relação ao Ministério da Saúde, determinou o relator "que deva ser efetuada diligência para que o órgão demonstre os esforços adotados em relação à implementação de leitos no Estado do Rio de Janeiro, justificando por meio de estudos as opções adotadas, inclusive as razões da não utilização da integral capacidade ociosa dos hospitais federais". Bem como, manifestou-se de acordo com a proposta de diligências acerca da situação dos hospitais federais (peça 15, p. 3) .
Confrontando a situação ora contextualizada com as respostas apresentadas pela SE/MS, observa-se que o Ministério da Saúde restringiu sua resposta aos hospitais e institutos federais sob sua responsabilidade, não conseguindo abranger informações relacionadas à implementação de leitos em coordenação com as esferas estadual e municipal do Rio de Janeiro, nos termos determinados pelo relator no texto da diligência.
Tal observação, de que o MS está tendo dificuldades para exercer seu papel de planejador e coordenador de ações de saúde necessárias ao combate da pandemia, é evidência que se insere no contexto de um trabalho mais abrangente que este Tribunal está realizando no acompanhamento da governança montada pelo Ministério da Saúde para o combate à crise gerada pelo Coronavírus, que ocorre por meio do TC Processo 014.575/2020-5 (Relator Ministro Benjamin Zymler) .
No âmbito desse acompanhamento existem julgados, até o momento desta instrução, três monitoramentos realizados. 
O segundo monitoramento, julgado no Acórdão 1888/2020-TCU-Plenário, sessão de 22/7/2020, apontou que umas das principais unidades da estrutura de governança do Ministério da Saúde para o combate à pandemia, o Centro de Operações de Emergências em Saúde Pública (COE-nCoV) , criado como mecanismo nacional da gestão coordenada da resposta à emergência no âmbito nacional, não está exercendo as atribuições que lhe foram reservadas pela estrutura formal de governança do MS.
A Portaria GM/MS 188/2020 que declarou Emergência em Saúde Pública de importância Nacional (ESPIN) em decorrência da Infecção Humana pelo novo Coronavírus (2019-nCoV) , estabeleceu em seu art. 3º as competências do COE-nCoV:
 planejar, organizar, coordenar e controlar as medidas a serem empregadas durante a ESPIN, nos termos das diretrizes fixadas pelo Ministro de Estado da Saúde 
 articular-se com os gestores estaduais, distrital e municipais do SUS; 
 encaminhar ao Ministro de Estado da Saúde relatórios técnicos sobre a ESPIN e as ações administrativas em curso; 
 divulgar à população informações relativas à ESPIN; e 
 propor, de forma justificada, ao Ministro de Estado da Saúde: 
a) o acionamento de equipes de saúde incluindo a contratação temporária de profissionais, nos termos do disposto no inciso II do caput do art. 2º da Lei nº 8.745, de 9 de dezembro de 1993; 
b) a aquisição de bens e a contratação de serviços necessários para a atuação na ESPIN; 
c) a requisição de bens e serviços, tanto de pessoas naturais como de jurídicas, nos termos do inciso XIII do caput do art. 15 da Lei nº 8.080, de 19 de setembro de 1990; e 
d) o encerramento da ESPIN. (grifos acrescidos) .
Nesse contexto, o subitem 9.1.1 do referido Acórdão 1888/2020-TCU-Plenário determinou ao Ministério da Saúde:
9.1.1. adote as medidas necessárias visando adequar o funcionamento do COE-nCoV aos normativos de regência de sua atuação, reforçando o seu papel de articulação e coordenação no enfrentamento da pandemia, nos termos da Portaria GM/MS 188/2020;
Ao monitorar o cumprimento do citado acórdão, a equipe de auditoria desta unidade técnica responsável pelo terceiro acompanhamento consignou em seu relatório, datado de 6/10/2020 (peça 178, p. 4, do TC Processo 014.575/2020-5) :
18. Tem-se que as evidências até o momento colhidas pela equipe do acompanhamento não demonstram o cumprimento da determinação do subitem 9.1.1 do acórdão em tela, visto que nesse ciclo de fiscalização não foi constatado aprimoramento das atribuições desse comitê relacionadas ao escopo desta fiscalização. Não se verificou articulação do COE-nCoV com os Estados, DF e Munícipios para planejamento das ações de aquisição de insumos estratégicos para Covid-19 e para elaboração dos planos tático-operacionais.
Assim, a resposta do MS, ao não abranger informações relacionadas à implementação de leitos em coordenação com as esferas estadual e municipal do Rio de Janeiro, corrobora os achados da equipe de auditoria que monitora a governança daquele ministério no combate à pandemia. E está sendo devidamente acompanhada naqueles autos.
Com relação as razões da não utilização da integral capacidade ociosa dos hospitais federais, segunda parte do texto da diligência endereçada à SE/MS, a resposta do superintendente estadual do Rio de Janeiro atribui como fator primordial o déficit de recursos humanos, agravado pelo fato de grande parte da mão de obra assistencial ter idade avançada, por estarem próximos à idade de aposentadoria e, por pertencerem à faixa etária de maior risco de contágio para a Covid-19 (item 90 nesta instrução) .
O déficit de pessoal é problema crônico nos hospitais e institutos federais situados na cidade do Rio de Janeiro, acompanhado e tratado por esta Corte desde longa data, tanto em auditorias como nos processos de contas apresentados pelas unidades jurisdicionadas.
Desde 2002, quando foi realizado Levantamento de Auditoria Operacional (TC Processo 017.972/2000-4) sobre o tema "a inserção e o grau de comprometimento dos Hospitais Públicos Federais na Rede de Saúde Pública na Região Metropolitana do Estado do Rio de Janeiro e as articulações mantidas entre as Gestões Federal, Estadual e Municipais, visando ao aumento da qualidade dos serviços disponibilizados à população", o subitem 8.1.1 da Decisão 415/2002-TCU-Plenário (Ministro-Relator Walton Alencar Rodrigues) já determinava ao MS a adoção de procedimentos para resolver a carência de pessoal.
Por sua vez, o Segundo Relatório de Acompanhamento realizado no âmbito do citado TC Processo 014.575/2020-5 contém um histórico de processos deste Tribunal relacionados ao tema (peça 86, p. 40-41, do TC Processo 014.575/2020-5) .
A resposta da COGEP/MS nestes autos informa da existência de duas ações do MS para reduzir o déficit de recursos humanos e desbloquear leitos hospitalares para enfrentamento da pandemia, especificamente nos hospitais federais no Rio de Janeiro. 
Existem 3.592 profissionais de saúde já contratados, cujos contratos expirariam em 31/5/2020, e por meio da Medida Provisória 974, de 28/5/2020, convertida na Lei 14.072, de 14/10/2020, estão prorrogados até a data limite de 31/12/2020.
Além disso, a resposta da COGEP/MS informa que, em 19/3/2020, a Superintendência Estadual do Ministério da Saúde no Rio de Janeiro solicitou ao COE-nCOV autorização para contratação de 4.707 profissionais, para fins de enfrentamento à COVID-19. Cita como base dessa informação a Nota Técnica 3/2020-RJ/DIGAD/RJ/SEMS/SE/MS. 
Ocorre que essa nota técnica, que está anexada em sequência no mesmo documento de resposta, consta como assinada eletronicamente na data de 27/4/2020 (peça 60, p. 24) , portanto mais de um mês após a data informada como de início da ação para contratar pessoal.
A referida nota técnica informa que tem o objetivo de subsidiar a solicitação de autorização de contratação de 4.707 profissionais de saúde de nível médio e superior, nas atividades de assistência e apoio à assistência à saúde para os seis hospitais federais situados na cidade do Rio de Janeiro (peça 60, p. 11) .
Tem como embasamento legal para a solicitação de contratação a Portaria GM/MS 188, de 3/2/2020, que declara Emergência em Saúde Pública de Importância Nacional (ESPIN) , em decorrência da Infecção Humana pelo novo Covid-19, conforme Lei 13.979/2020, que dispõe sobre as medidas para enfrentamento da emergência de saúde pública de importância internacional decorrente do Coronavírus, além de decretos estadual e municipal do Rio de Janeiro tratando da pandemia.
O total de 4.707 profissionais a serem contratados está dividido em: 1.620 profissionais para trabalho nas áreas administrativas; e o restante 3.087 para as áreas assistenciais (peça 60, p. 18) . A nota também deixa claro que (peça 60, p. 19) :
A metodologia utilizada para as áreas assistenciais teve por referência a capacidade produtiva operacional vigente (i.e. em funcionamento durante o período de levantamento) . Assim, leitos não operacionais (bloqueados) por falta de recursos humanos não foram contemplados no levantamento.
O mesmo se deu para as salas cirúrgicas, salas de exames e procedimentos de SADT que não estavam operacionais por falta de recursos humanos. Em suma, o estudo apresentou o quantitativo de recursos humanos para o adequado funcionamento dos serviços ora existentes na unidade, garantindo a manutenção da capacidade produtiva atual, sem considerar todo seu potencial produtivo instalado. (grifo nosso) 
Ou seja, a solicitada contratação de 4.707 profissionais pretende apenas manter o funcionamento já existente, sem tratar do problema de leitos sem uso (bloqueados no sistema) por falta de recursos humanos nos seis hospitais federais situados no Rio de Janeiro.
O cronograma de efetivação da contratação previsto na nota técnica se iniciaria com a publicação do edital do processo seletivo simplificado em maio de 2020 e finalizaria com as contratações até julho de 2020 (peça 60, p. 12-13) .
Conforme informado no despacho da COGEP/MS, o Ministério da Economia autorizou a contratação de 4.177 profissionais, por meio da Portaria 11.259, de 5 de maio de 2020 (item 80 nesta instrução) . 
A referida portaria não somente diminuiu o quantitativo pleiteado, como incluiu os três institutos nacionais também situados no Rio de Janeiro, para além dos seis hospitais federais para os quais o levantamento de necessidades foi realizado. Também definiu o prazo da contratação em seis meses, podendo ser prorrogados pelo prazo necessário à superação da situação da calamidade pública, até o limite de dois anos (peça 63) .
Também se faz observar que a resposta do MS não trouxe aos autos nenhum estudo que justifique a adoção de quantitativo de recursos humanos inferior ao solicitado e ainda incluindo os três institutos.
A COGEP/MS informa em sua resposta à diligência nestes autos que o processo seletivo simplificado está em curso, regido pelo Edital 14/2020/SAA/SE/MS, com previsão de homologação do resultado em 30/10/2020 (item 82 nesta instrução) .
O resultado foi homologado em 3/11/2020 e, mais recentemente, a SSA/MS convocou candidatos para realizar a avaliação de capacidade laborativa, por meio do Edital 18, de 19/11/2020, publicado no D.O.U. de 20/11/2020 (peça 67) .
Diante desses fatos, tem-se que a contratação desses novos profissionais, que está sendo realizada, não supre nem mesmo a demanda atual para pôr em operação os leitos bloqueados por falta de recursos humanos nos nosocômios da rede federal situados na cidade do Rio de Janeiro. Bem como, não atendeu ao objetivo de amenizar a situação de emergência e de calamidade em saúde pública ocorrida no momento mais crítico da pandemia no Estado do Rio de Janeiro, cujo pico ocorreu em junho de 2020.
A verificada extemporaneidade e pouca eficácia do ora analisado ato do governo federal para contratar profissionais de saúde e combater a pandemia no estado do Rio de Janeiro, mais uma vez corrobora as evidências de deficiência na governança exercida nesse contexto, conforme constatado no trabalho de acompanhamento em andamento no âmbito do TC Processo 014.575/2020-5.
A diligência aos nosocômios envolvidos na representação teve o intuito de atualizar e detalhar a informação sobre leitos impedidos, uma vez que estes órgãos possuem as informações mais atualizadas sobre as respectivas disponibilidades de leitos. As respostas apresentadas não foram uniformes de modo a permitir a tabulação para fins comparativos. 
Se observa que, conforme constatado ainda na primeira análise técnica desta representação, o quadro de demanda de leitos é muito dinâmico no contexto da pandemia vivida. 
Além disso, à exceção do HFB, os demais hospitais e institutos envolvidos nestes autos, diante da situação, e ainda que não designados como referência para o atendimento de pacientes confirmados ou suspeitos de Covid-19, se viram pressionados a remanejar recursos humanos e equipamentos para esse fim,  fazendo na medida do possível e, em detrimento ao atendimento de pacientes com outras enfermidades.
Caso do HFCF que informou estar liberando, após redução na demanda de pacientes com Covid, dezesseis leitos de enfermaria cirúrgica para retomada das cirurgias eletivas em pacientes não Covid (item 44 nesta instrução) . E do HFL, informando que "o remanejamento de recursos humanos disponíveis foi o único recurso utilizado, bem como a redução de oferta de leitos clínicos e cirúrgicos, com consequente redução drástica da produção cirúrgica e ambulatorial da instituição" (item 32 nesta instrução) . 
Apesar do fato de que nem todos os hospitais federais responderam ao questionamento sobre o quantitativo de leitos impedidos por qualquer motivo, dos que responderam é possível observar que os números são menores do que os informados pelo representante à peça 1, p. 4. 
A exemplo do HFB, designado como referência para o tratamento da Covid-19, que informa ter, nessa situação na data de 25/6/2020, um total de 85 leitos impedidos. Enquanto os dados do representante, na data de 15/5/2020, apontam um total de 189 leitos.
O próprio HFB, na mesma resposta datada de 25/6/2020, relata que dos 85 leitos impedidos, 45 têm como causa a falta de recursos humanos. E sua diretora-geral informa ter requerido recursos humanos para abertura de leitos junto ao MS.
O HFSE, que é apontado no quadro do representante como tendo 219 leitos impedidos na data de 15/5/2020, responde à diligência destes autos, na data de 22/6/2020, de modo um tanto quanto genérico, que possui "até" 190 leitos bloqueados devido à carência de pessoal crônica, agravada no período da pandemia, com elevado número de afastamentos e licenças médicas.
São números menores que os apontados na representação, em parte pela dinamicidade da situação de demanda por internações durante a pandemia, apontando para sua procedência parcial quanto ao mérito.
De todo modo, o conjunto das respostas apresentadas pela SE/MS, hospitais e institutos federais envolvidos, evidencia que a pandemia causada pelo novo Coronavírus exacerba um problema de deficiência da gestão da rede hospitalar federal no Rio de Janeiro, de longa data.
Conforme observado pelo relator destes autos em seu despacho, cabe a esta Corte avaliar as práticas administrativas sob a ótica da legitimidade e, para além disso, pode adentrar no mérito das medidas tomadas pelo Ministério da Saúde, com o intuito de permitir ao gestor o aprofundamento das análises utilizadas para fundamentar o ato sob questionamento. Exemplifica que esse tipo de procedimento ocorre quando o TCU avalia a eficiência e eficácia das políticas públicas, com amparo no art. 70 da Constituição Federal.
Nesse contexto, o conjunto de atos adotados pelo Ministério da Saúde no combate à pandemia está sob acompanhamento desta Corte no âmbito do TC Processo 014.575/2020-5, que, conforme relatado nesta instrução, já produziu três relatórios, e tem equipe técnica mobilizada nesse trabalho até março de 2021 (peça 230 do TC Processo 014.575/2020-5) . 
Especificamente quanto à contratação de recursos humanos para fazer frente à pandemia, já está em andamento, ainda que extemporaneamente e abaixo da quantidade dimensionada, concurso público com esse fim (itens 120-127 nesta instrução) , não cabendo deliberação desta Corte com o fito de impulsionar o ato, conforme pleiteia o representante na peça 1, p. 11 destes autos. 
Bem como, o MS adotou ação para evitar que os contratos temporários que estavam prestes a se extinguir pudessem ser prorrogados, evitando a perda de 3.592 profissionais, atuantes nos hospitais federais sob sua gestão, em meio à pandemia.
Quanto a essa questão é importante destacar que, atualmente, o art. 1º, inciso II, da Lei 14.072, de 14/10/2020 veda a prorrogação das 3.592 contratações para além de 31/12/2020. Caso a pandemia não esteja erradicada até aquele momento, o MS deve adotar providências para não desfalcar os hospitais federais sob sua responsabilidade desse importante quantitativo de profissionais.
De outro lado, posteriormente às informações prestadas, eventos relevantes ocorridos demandam atuação consistente do Ministério da Saúde para disponibilização de leitos na central de regulação do SUS no município do Rio de Janeiro. 
Desde 30/10/2020 se observa alta contínua na média móvel de novos casos de Covid-19 na região metropolitana do Rio de Janeiro. O aumento de casos novos com média móvel de 14 dias obtida na data de 20/11/2020 (638,36) , quando comparada com a mesma média na data de 6/11/2020 (433,07) , é de 47,4%, bastante acima de 15%, indicando aumento no contágio da doença, conforme gráfico obtido em https://susanalitico.saude.gov.br/extensions/covid-19_html/covid-19_html.html (peça 64) . 
Além disso, na data de 27/10/2020, ocorreu incêndio de grandes proporções no HFB, hospital designado como referência na rede federal para atendimento a pacientes com Covid-19, que atingiu seu prédio 1 e o mantêm fechado até que obras de reforma sejam executadas (peça 65) .
Deve-se ainda destacar que, nas páginas eletrônicas oficiais das Secretarias Municipal e Estadual de Saúde do Rio de Janeiro estão reproduzidos texto de "Nota à Imprensa", datada de 23/11/2020, informando que as referidas secretarias, em conjunto com a Superintendência Estadual do Ministério da Saúde no Rio de Janeiro, devido à verificação do aumento dos indicadores de saúde em relação ao Covid-19, tomaram providências de: abertura de 214 leitos nas unidades hospitalares discriminadas naquele texto; e suspensão de cirurgias eletivas a partir de 7/12/2020. E, ainda, que as decisões serão revistas em encontros semanais entre os órgãos (peça 66) .
A citada nota à imprensa, dada sua natureza, não informa maiores detalhes, tal como a data de efetiva disponibilização dos novos leitos, ressaltando-se que não está claro no texto que a abertura seja imediata. Bem como, não se sabe qual embasamento, ou estudo técnico, definiu os quantitativos de leitos a abrir nesses hospitais. Também se observa que a nota não inclui nenhum dos hospitais envolvidos nesses autos entre os que aumentarão o número de leitos para atendimento à pacientes com covid-19.
Considerando todo o relatado, com a finalidade de prevenir a ineficácia da política pública de combate à pandemia causada pelo novo Coronavírus especificamente relacionada aos seis hospitais federais e três institutos nacionais sob gestão do MS situados na cidade do Rio de Janeiro, considera-se que deva ser determinado ao MS que apresente a este Tribunal as medidas adotadas visando à reorganização dos leitos disponibilizados no sistema de regulação do RJ para conter a pandemia, no âmbito dos referidos nosocômios, em especial considerando: a atual tendência de aumento expressivo do número de casos na área metropolitana do município do Rio de Janeiro; e o incêndio ocorrido no dia 27/10/2020 no HFB. Quanto a este nosocômio, também deve o MS informar as etapas de reforma e cronograma de reabertura dos leitos perdidos no incêndio, especificando os quantitativos de leitos de internação e de UTI que serão disponibilizados para atendimento à contenção da pandemia.
Comentários do gestor
Em atendimento ao art. 14 da Resolução-TCU 315/2020, cópias desta instrução e dos pronunciamentos da subunidade e da unidade (peças 68-70) , foram encaminhadas à Secretaria Executiva do Ministério da Saúde, por meio do Ofício 70.336/2020-TCU/Seproc, de 14/12/2020 (peça 71) , solicitando sua manifestação sobre as propostas de determinação contidas nesta instrução, sendo concedido o prazo de cinco dias úteis.
Solicitação de prorrogação de prazo foi atendida e o prazo final se encerrou em 27/12/2020 (peça 75) . A resposta foi enviada a este Tribunal, intempestivamente, em 31/12/2020 (peça 76) .
O texto da diligência aos gestores, encaminhando as referidas peças 68-70, faz constar que (peça 71) :
Os comentários devem contemplar a perspectiva dos dirigentes e as ações corretivas que pretendem tomar e são a oportunidade para que Vossa Excelência apresente informações sobre as consequências práticas da implementação das determinações ou recomendações aventadas e sugestões de eventuais alternativas.
Por meio do Ofício 1.460/2020/CDOC/CGCIN/DINTEG/MS, de 30/12/2020 (peça 76, p. 1) , a Coordenação-Geral de Controle Interno encaminhou a informação prestada pela Superintendência Estadual do Ministério da Saúde no Rio de Janeiro (SEMS/RJ) contida no despacho s/n datado de 30/12/2020, com anexos (peça 76, p. 3-79) .
O conteúdo do referido despacho não traz informações nos moldes solicitados no ofício de diligência deste Tribunal e, assim, não relata sobre eventuais consequências da implementação das determinações propostas nem apresenta possíveis alternativas.
O despacho traz informações que até o momento não eram conhecidas nestes autos, sendo que os novos dados relatados não trazem suficientes informações probatórias nem são passíveis de comprovação por esta unidade técnica. Nesse sentido, a proposta é de que este Tribunal mantenha as determinações ao Ministério da Saúde para que adote providências urgentes no sentido de reorganizar leitos e provê-los dos recursos humanos necessários.
Na informação prestada pelo superintendente é relatado que a União Federal é ré na Ação Civil Pública 5017491-62.2020.4.02.5101/RJ, que tramita junto a 15ª Vara Federal do Rio de Janeiro. Que na última audiência, realizada em 28/12/2020, foi informado que estão cadastrados na plataforma SRAG o total de 151 leitos, sendo 138 ativos, distribuídos entre os hospitais federais conforme relacionado em seu despacho (peça 76, p. 4) .
Para comprovar a informação sobre distribuição de leitos, anexa cópia de telas de um sistema, o qual esta unidade técnica não tinha acesso ao momento da análise do documento de comentários do gestor (peça 76, p. 6-15) .
Segue relatando que a disponibilização de 138 leitos é quantitativo superior aos 122 leitos "que foram acordados na plataforma da regulação municipal", sendo resultado dos constantes esforços empreendidos por aquela superintendência no enfretamento da pandemia.
Ressalta que "o sistema da plataforma SRAG é dinâmico, ou seja, os dados acima correspondem ao quadro apresentado no momento da consulta, estando sujeitos à alteração", porém sem prejuízo do total de 122 leitos acordados (peça 76, p. 4) .
Também observa que, além da oferta desses leitos, "encontram-se atendidos na Rede Hospitalar Federal um total de 189 pacientes, suspeitos ou confirmados com a COVID-19".
Informa estar encaminhando, em anexo ao seu despacho, o plano de contingência do Hospital Federal de Bonsucesso (HFB) atualizado e o cronograma de retomada das atividades, incluindo a transferência das equipes assistenciais do nosocômio, de acordo com a distribuição realizada pelo próprio HFB. O referido plano encontra-se à peça 76, p. 16-34.
Com relação aos profissionais transferidos do HFB para o Hospital Federal do Andaraí (HFA) , ressalta que alguns destes não se apresentaram para exercerem suas atividades. Relata estar anexando ao despacho, planilhas que lhe foram encaminhadas pelo HFA, "indicando, em vermelho, os médicos e enfermeiros faltantes". A citada planilha encontra-se à peça 76, p. 59-79.
Segue relatando que o prazo de reabertura do Prédio 1 do HFB, local onde ocorreu incêndio de grandes proporções na data de 27/10/2020, aguarda a finalização da perícia pela Polícia Federal, tendo o HFB informado àquela superintendência que estão sendo abertos dois processos: um para contratação de recuperação da infraestrutura elétrica; e outro para contratar a recuperação estrutural, projetos e laudos (peça 76, p. 4-5) .
O superintendente finaliza seu despacho informando que "com relação à contratação de pessoal, a COGEP já se manifestou por meio do Despacho COGEP Nº 0017047647" (peça 76, p. 5) .
Além da documentação já citada, consta como anexo do despacho do superintendente da RJ/SEMS, o Ofício 799/2020/RJ/SEGEP/RJ/COAD/RJ/SEMS/SE/MS, de 24/11/2020, assinado pela chefe do Serviço de Gestão de Pessoas daquela Superintendência Estadual do Ministério da Saúde no Rio de Janeiro, endereçado à coordenadora-geral de assistência, com assunto "Remanejamento de pessoal do HFB", no qual é relatado que, conforme acordado entre a superintendência e os diretores das unidades hospitalares, foi realizada a movimentação de 357 servidores " (Estatutários e Contrato Temporário da União) " do HFB para HFA, HFL, HFSE e INTO. Em sequência está um quadro com o quantitativo de servidores transferidos, relacionando o hospital de destino e especialidade do profissional de saúde (peça 76, p. 35) .
O ofício em questão também informa ter sido realizado o remanejamento de 570 "profissionais contratados pela Empresa Pública de Saúde do Rio de Janeiro S/A - RIOSAÚDE" com destino à HFA, HFCF, HFI, HFL, HFSE, INC, INCA e INTO, conforme planilha que está em sequência naquele ofício, nos mesmos moldes da anterior (peça 76, p. 36) .
Como anexo a esse ofício há uma planilha relacionando nominalmente os servidores, sua lotação, matrícula, vínculo, cargo/especialidade, carga horária e lotação de destino (peça 76, p. 38-55) .
Análise
A proposta de encaminhamento de mérito para estes autos que foi enviada à Secretaria Executiva do MS, contemplava o seguinte item, no que se refere à determinação que lhe coube comentar:
b) determinar ao Ministério da Saúde, com fundamento no art. 4º, inciso II, da Resolução-TCU 315, de 2020, que, no prazo de quinze dias, consoante o disposto nos incisos I e II do art. 3º da Portaria GM/MS 188, de 3/2/2020, apresente a este Tribunal as medidas adotadas com vistas à:
b.1) reorganização dos leitos disponibilizados, ao sistema de regulação, para conter a pandemia, no âmbito dos seis hospitais federais e três institutos nacionais sob sua gestão situados na cidade do Rio de Janeiro, em especial considerando: a atual tendência de aumento expressivo do número de casos na área metropolitana do município do Rio de Janeiro, e o incêndio ocorrido, no dia 27/10/2020, no Hospital Federal de Bonsucesso (HFB) ; e
b.2) reforma e cronograma de reabertura dos leitos perdidos no incêndio no HFB, especificando os quantitativos de leitos de internação e de UTI que serão disponibilizados para atendimento à contenção da pandemia;
O despacho assinado pelo superintendente no RJ, que responde à diligência deste Tribunal, contém informações que, até o momento da recepção da documentação, não eram conhecidas nestes autos, sendo que os novos dados relatados não trazem suficientes informações probatórias nem são passíveis de comprovação por esta unidade técnica. De outro lado, a pandemia, atualmente em franco crescimento no Rio de Janeiro, exige a atuação rápida e eficiente do Governo Federal.
Nesse sentido, a proposta após análise de tal documentação é de que este Tribunal mantenha as determinações ao Ministério da Saúde para que adote providências urgentes no sentido de reorganizar leitos e provê-los dos recursos humanos necessários, comprovando documentalmente as ações adotadas e, concomitantemente, apresente informações probatórias das novas informações trazidas a estes autos. Tudo conforme em sequência exposto.
O superintendente do MS no Rio de Janeiro diz ter acordado a disponibilização de 122 leitos na plataforma de regulação municipal. Não há conhecimento nestes autos sobre tal acordo. Não são conhecidas as partes envolvidas nesse acordo nem a fundamentação que resulta no quantitativo de 122 leitos. 
Tentativa de consulta na página eletrônica na internet da 15ª Vara Federal do Rio de Janeiro sobre o processo judicial informado, em que a União é ré, não retornou resultado válido.
O sistema informatizado, nominado na resposta encaminhada como "plataforma SRAG", não é passível de acesso por esta unidade técnica, de modo que resta impossibilitada a verificação da atual disponibilização de leitos, que, como bem ressaltado na resposta, é uma informação dinâmica. Aquela informação anexada aos autos muito provavelmente não representa mais a realidade no momento presente.
Na resposta do superintendente é citado que há 151 leitos cadastrados na "plataforma SRAG", sendo 138 ativos, e não é informada a motivação que causa a inatividade de treze (151 menos 138) leitos.
Com relação à recuperação do HFB após o incêndio ocorrido em 27/10/2020, também se faz necessária complementação e comprovação da informação prestada. É anexado um documento denominado "Plano de Retorno das Atividades", porém não há informação concreta e devidamente comprovada de que atividades foram realizadas. 
É informado que "estão sendo abertos" dois processos de contratação, porém sem qualquer detalhamento nem comprovação sobre datas das etapas e eventos já ocorridos.
Também é relatado que parte dos profissionais de saúde transferidos do HFB para o HFA não estão se apresentando para o serviço, sem que seja informado quais providências estão sendo adotadas para solucionar o problema.
Há ainda a problemática da contratação de pessoal, em que, à época da instrução técnica realizada nestes autos, datada de 30/11/2020, e encaminhada aos gestores, o processo seletivo simplificado, regido pelo Edital 14/2020/SAA/SE/MS, havia convocado candidatos para realizar a avaliação de capacidade laborativa, por meio do Edital 18, de 19/11/2020 (itens 125-126 nesta instrução) .
A referida informação não foi atualizada e não é sabida a situação atual da quantidade de profissionais já contratados e efetivamente atuando nos hospitais.
Ainda há que se observar que havia 3.592 contratos de profissionais da saúde se encerrando em 31/12/2020. Não se tem conhecimento se efetivamente foram demitidos e qual o impacto dessa perda de pessoal na disponibilização de leitos (item 143 nesta instrução) .
Esclarecimentos adicionais solicitados pela unidade Técnica
Considerando as lacunas de entendimento ora relatadas nos itens 171-180, e ainda, devido à situação de pandemia que restringe as inspeções in loco, foram solicitadas informações adicionais aos gestores para esclarecer e detalhar os pontos trazidos no documento de comentários do gestor. 
Assim, e-mail desta unidade técnica enviado à Superintendência do MS no Rio de Janeiro, solicitou o seguinte conteúdo (peça 79) :
a) instrumento formalizando acordo em que esse MS disponibiliza 122 leitos na plataforma da regulação municipal no Rio de Janeiro;
b) fundamentação técnica que define o referido quantitativo de 122 leitos;
c) na resposta do superintendente é citado que há 151 leitos cadastrados na "plataforma SRAG", sendo 138 ativos. Qual a motivação que causa a inatividade de treze (151 menos 138) leitos e eventuais providências adotadas para ativá-los;
d) providências adotadas para solucionar o fato de que parte dos profissionais de saúde transferidos do HFB para o HFA não estão se apresentando para o serviço, conforme relatado no Ofício 1.968/2020/HFA/SEAPE/HFA/CARH/HFA/RJ/SEMS/SE/MS, de 28/12/2020;
e) relativo ao processo seletivo simplificado regido pelo Edital 14/2020/SAA/SE/MS, encaminhe: quantitativo de pessoal contratado, discriminado por cargo, especialidade, hospital e setor de lotação, e etapas por executar, com respectivo cronograma de execução, se for o caso;
f) atual situação dos 3.592 contratos de profissionais da saúde com previsão legal de se encerrar em 31/12/2020, informando eventual impacto dessa perda de pessoal na disponibilização de leitos e providências adotadas para solucionar o impacto, se for o caso.
A resposta encaminhada, assinada pelo superintendente da SEMS/RJ, na data de 22/1/2021, relata, quanto aos itens "a" e "b", basicamente as mesmas informações anteriormente prestadas (itens 156-160 nesta instrução) , adicionando que o acordo se refere à audiência ocorrida em 18/12/2020, no âmbito da Ação Civil Pública 5017491-62.2020.4.02.5101, em que a SEMS/RJ, instada pelo juízo a apresentar alternativas às 70 vagas de leitos Covid suprimidas em decorrência do incêndio no HFB, disponibilizou 122 leitos distribuídos entre o Hospital Federal do Andaraí, Hospital Federal Cardoso Fontes, Hospital Federal da Lagoa e Hospital Federal dos Servidores do Estado (peça 78, p. 1-2 e 18) . Sobre o assunto anexa Termos de Audiência (peça 78, p. 7-17) .
Os termos de audiência juntados mostram a negociação ocorrida para que a União mantenha a oferta de 70 leitos para tratamento de Covid (30 de UTI e 40 de enfermaria) perdidos com o incêndio no HFB (peça 78, p. 13) , entretanto, não relatam sobre a questionada origem do quantitativo de 122 leitos. Inclusive, na citada audiência ocorrida em 18/12/2020 o juízo concede 72 horas para que a União comprove a disponibilização dos leitos acordados e ainda faltantes na plataforma de regulação municipal, sendo esse o último termo de audiência juntado (peça 78, p. 17) .
Conforme relatado em sequência nesta instrução, os documentos enviados pelo Ministério Público Federal dão conta que, em audiência realizada na data de 21/12/2020, portanto, já posterior ao último termo de audiência encaminhado pelo MS nestes autos, a juíza federal concedeu novo prazo de 72 horas para que a União comprove a disponibilização dos leitos acordados e ainda faltantes na plataforma de regulação municipal (item 209) . 
Com a circularização da informação, depreende-se que, diversamente do que afirma o superintendente do MS, não estão sendo adotadas a totalidade das ações necessárias à disponibilização mínima de leitos que atenda ao acordado em ação impetrada pelo MPF e DPU contra a União na Justiça Federal.
Quanto ao item "c" do e-mail, informa que "leitos inativos são aqueles que geralmente estão impedidos por problemas estruturais, pelo fato de estarem isolados devido à descoberta da presença de algum paciente com COVID-19 ou outra doença contagiosa ou mesmo falta de RH". Assevera que as próprias unidades federais adotam providências necessárias para sanar as pendências, com auxílio da SEMS/RJ e do MS no caso da contratação de RH por meio do Edital 14/2020. Por fim, ressalta que o sistema da Plataforma SRAG é dinâmico e os treze leitos inativos em data anterior podem não mais estar nessa situação, pois são alterados diariamente (peça 78, p. 2 e 18) .
Os itens "d" a "f" do e-mail são respondidos pela chefe do Serviço de Gestão de Pessoas da SEMS/RJ.
Quanto ao item "d", cita o Ofício 2013/2020/HFB/COGEP/HFB/RJ/SEMS/SE/MS, SEI 33374.163513/2020-93, que não está juntado à resposta, para informar que "os interessados foram notificados através de e-mail, [de que] o não comparecimento dos mesmos ao local ao qual foram designados, bem como a ausência de registro biométrico de frequência podem implicar em faltas e demais penalidades previstas na Lei 8.112/90, Portaria 587/2015 e Instrução Normativa 02/2018" (peça 78, p. 20) .
Sobre o item "e" informa que já foram publicados três editais de convocação (Editais 18/2020, 20/2020 e 21/2020) e, até aquela data, há 3.139 profissionais contratados, conforme quadro exposto. Em um segundo quadro sobre o assunto, informa que há um quantitativo de 1.032 profissionais não contratados, por motivos de: não comparecimento/desistência; desligamento; inapto/eliminado; em processo de contratação; e restrição nos termos do item 7 do Edital 14/2020 (peça 78, p. 20-24) .
Por fim, do item "f", informa que foi editada a MP 1.022, de 31/12/2020, autorizando a prorrogação de 1.419 contratos até a data limite de 28/2/2021. Aduz que, conforme Processo SEI 25001.015405/2020-15, a SEMS/RJ solicitou às unidades federais "que priorizassem os profissionais imprescindíveis ao funcionamento dos serviços, visando à minimização dos impactos até que os novos contratados assumissem seus postos de trabalho". Menciona que as unidades hospitalares federais estão, à data de sua resposta, com 4.558 contratados temporários da União, expondo um quadro de quantitativo de contratados distribuídos entre as unidades, separado por contratos via MP 1.022/2020 e via Edital 14/2020 (peça 78, p. 24) .
Análise
Nos ofícios encaminhados pelo MS em resposta às demandas nestes autos, o sistema de regulação de leitos é citado apenas como plataforma SRAG e com essa nomenclatura não se teve sucesso em buscas na internet para encontrar o sistema. Após ser informado o nome correto do link de acesso ao sistema (smsrio.org/censo) se tornou possível consultar informações sobre a situação dos leitos disponibilizados pelos hospitais públicos das três esferas de governo situados no município do Rio de Janeiro.
Em consulta na data de 24/1/2021, às 13h, foi possível constatar que os Hospitais Federais do Andaraí, Cardoso Fontes, Lagoa e Servidores do Estados juntos possuem 149 leitos cadastrados para Covid (105 de enfermaria e 44 de UTI) . Excluindo os leitos impedidos desse quantitativo cadastrado, encontra-se um total de 113 leitos efetivamente disponibilizados no sistema para tratamento de pacientes com Covid. No momento da consulta, o percentual médio de leitos de enfermaria impedidos por falta de RH nesses quatro hospitais é de 15% e o de UTIs é de 6,66%.
Os dados consultados estão consolidados no quadro 1.
Quadro 1:

Cabe observar que essa consulta realizada não é suficiente para afirmar que os 70 leitos perdidos com o incêndio no HFB foram repostos no sistema, pois não é sabido o quantitativo anterior ao incêndio que já era disponibilizado por esses quatro hospitais. Somente o HFA respondeu assertivamente ao questionamento realizado em diligência nestes autos, informando ter disponibilizado 29 leitos no Plano de Contingência, porém contando efetivamente com 25 leitos (item 20) .
Quando a pesquisa foi realizada, na mesma data e hora de acesso, para o total de leitos cadastrados de cada um dos referidos quatro hospitais, não considerando somente leitos Covid, se destaca o índice de 43% de leitos impedidos no HFL, o que representa quase metade de seus leitos. Dos 102 leitos impedidos, apenas quinze não o são por falta de RH.
A mesma consulta, realizada no sistema de regulação de leitos na data de 31/1/2021, acesso realizado às 22h, aponta um percentual de 47% de leitos impedidos no HFL, equivalente a 112 leitos impedidos, dos quais somente doze dos leitos impedidos não são motivados por falta de RH. 
Faz-se observar que, o quantitativo de leitos cadastrados para cada hospital é um número constante, a menos que o gestor abra mais leitos e os inclua no sistema, mas os demais números relacionados aos leitos (livres, impedidos, ocupados, etc.) , estes são dinâmicos e, em tese os não livres são situações esperadas e administráveis, refletindo questões de gestão hospitalar, tais como: bloqueio para isolamento; limpeza e desinfecção; reserva para receber transferência de paciente, etc. O que não é esperado nem desejável é o impedimento de leitos por falta de recursos humanos e/ou equipamentos. 
O fato observado no HFL evidencia que um quantitativo relevante de leitos daquele hospital (quase metade) não está disponível à população, seja para tratar pacientes contaminados como pacientes com outras enfermidades, por motivo de falta de recursos humanos. No atual contexto de segunda onda de contaminações que está sendo vivido, é esperado que o MS dê solução urgente para disponibilizar também esses leitos. 
Tal evidência com relação ao HFL se coaduna com notícia veiculada na mídia sobre esse nosocômio (item 214 nesta instrução) .
Quanto ao item "d" do e-mail, em que é informado que os profissionais foram notificados das penalidades a que estão passíveis, cabe observar que notificar não é ato suficiente para solucionar o problema, em especial no atual momento vivido de alta demanda por leitos. Além disso, se comprovada a injustificada ausência, os profissionais devem ser punidos na forma da lei. Cabe assim acompanhar o deslinde da situação pelo MS.
Sobre os itens "e" e "f", ressalta-se que o Edital 14/2020 prevê a contratação de 4.177 profissionais, que já é um quantitativo inferior ao alcançado no estudo contido na Nota Técnica 3/2020-RJ/DIGAD/RJ/SEMS/SE/MS (item 83 nesta instrução) . Conforme informado pela SEMS/RJ, a prorrogação autorizada de 1.419 contratos pretende evitar uma lacuna de RH maior que a atual, até que se concluam as novas contratações. 
Ocorre que, o quantitativo de contratos prorrogados emergencialmente até o fim de fevereiro/2021 é superior ao saldo do quantitativo de profissionais que são esperados com as novas contratações. O cenário é alarmante, pois, 1.419 profissionais, em tese, serão dispensados em 28/2/2021, e estão em processo de contratação somente 189 profissionais, ou seja, muito em breve o MS terá que lidar com um déficit de 1.230 profissionais de saúde nos seus hospitais e institutos sediados na cidade do Rio de Janeiro, e isso ocorrendo durante o recrudescimento da pandemia.
Assim, se faz necessário determinar ao MS que atue para impedir a ocorrência desse déficit catastrófico e à esta unidade técnica que acompanhe o cumprimento pelo MS.
Documentos encaminhados pelo MPF
No intuito de circularizar as novas informações encaminhadas pelo MS em seus comentários de gestor, foi realizado contato informal com o Ministério Público Federal na pessoa de procuradoras que assinam a peça que impulsionou o membro do MPTCU a fazer sua representação (peça 2, p. 59) .
Os documentos são referentes à Ação Civil Pública objeto do Processo 5017491-62.2020.4.02.5101, impetrado por MPF e DPU contra União, Estado do Rio de Janeiro, Município do Rio de Janeiro, Fiocruz e Fiotec, que tramita na 15ª Vara Federal do Rio de Janeiro. 
A consulta à movimentação do processo é pública no link https://www.jfrj.jus.br/consultas-e-servicos/consulta-processual/consulta-no-sistema-e-proc, porém sem acesso às peças dos autos. Nesse sentido, não é possível juntar nestes autos as peças encaminhadas pelo MPF que apoiam a análise nesta instrução.
As peças encaminhadas em apoio à solicitação realizada dão conta da dificuldade em obter a confirmação da disponibilização de mais leitos pelo Ministério da Saúde diante do agravamento do quadro de contaminações, e consequente fila de espera de pacientes por vaga no SUS. 
Em termo de audiência ocorrida na data de 21/12/2020, a juíza federal concedeu prazo de 72 horas para que a União comprovasse a disponibilização de leitos federais ainda faltantes (dos acordados) na plataforma da regulação municipal, numa demonstração de que havia manifestação do juízo federal posterior ao último termo de audiência juntado pelo MS nestes autos, datado de 18/12/2020 (item 184 da instrução) , comprovando que ainda não estavam disponíveis a totalidade de leitos acordados. Nessa mesma audiência a juíza concedeu também 72 horas à Fiocruz para que apresentasse seu plano de ampliação de leitos para enfrentamento a Covid.
Em audiência posterior, a juíza inicia observando que, àquele momento, havia duzentos pacientes em fila aguardando internação em leito para tratamento de Covid. Intima o diretor do HFA para apresentar escala dos profissionais de saúde recebidos em transferência temporária do HFB e intima o diretor do HFB para que apresente as providências administrativas adotadas em relação aos profissionais de saúde que não se apresentaram no HFA.
Por fim, ressalta-se da documentação encaminhada que, em manifestação recente naqueles autos, datada de 22/1/2021, o MPF requereu que seja intimada a União para informar se já estão ativos todos os 151 leitos cadastrados no sistema de regulação PLATAFORMA-SMS, como leitos SRAG-COVID.
Quanto a esse ponto, consulta realizada no sistema de regulação, em 24/1/2021, mostra que naquela data havia 149 leitos cadastrados para uso específico no tratamento de Covid em quatro hospitais federais (HFA, HFL, HFSE e HFCF) , sendo que, excluindo os leitos impedidos, havia efetivamente 113 leitos ativos (itens 193-194) , mais uma vez demonstrando que o Ministério da Saúde não está cumprindo as determinações impostas naqueles autos e, consequentemente, não está sendo disponibilizado o máximo de leitos existentes, nos hospitais sob sua gestão, para enfrentamento da pandemia.
De outra parte, é amplamente noticiado na mídia o crescente aumento de contaminações e internações que estão causando fila de espera por leitos e aumento do número de mortes, no país e no Estado do Rio de Janeiro, caso destes autos. Pesquisando na internet se encontram artigos jornalísticos relatando a falta de vagas para tratamento de Covid nas redes de hospitais municipal, estadual e federal (https://saude.ig.com.br/coronavirus/2020-12-10/rio-tem-aumento-na-media-movel-de-mortes-e-hospitais-estao-com-filas-por-leitos.html, acessado dia 13/1/2021, às 23h) .
Bem como há notícia, datada de 24/12/2020, de que, nos hospitais federais do Andaraí e da Lagoa, há setores inteiros com leitos prontos que estão sendo fechados por falta de pessoal (https://g1.globo.com/rj/rio-de-janeiro/noticia/2020/12/24/contratos-de-funcionarios-de-hospitais-federais-no-rio-chegam-perto-do-fim-e-servidores-denunciam-fechamento-de-alas.ghtml, acessado dia 13/1/2021, às 23h) .
O Painel Online de Monitoramento dos Casos de Coronavírus no Estado Rio de Janeiro, acessado no dia 13/1/2021, às 23h, na página eletrônica da Secretaria de Saúde do Estado do Rio de Janeiro, informa que o município do Rio de Janeiro possuía ocupados 94% de seus leitos de enfermaria e 98% de seus leitos de UTI (http://painel.saude.rj.gov.br/monitoramento/covid19.html#) .
CONCLUSÃO
Conforme a análise promovida na instrução inicial, satisfeitos os requisitos de admissibilidade previstos nos arts. 235 e 237 do Regimento Interno deste Tribunal, propõe-se conhecer da presente representação (itens 2-4 da instrução à peça 12, p. 1) .
Nos termos do art. 106 da Resolução TCU 259/2014, foi realizado exame sumário acerca do risco para a unidade jurisdicionada, da materialidade dos recursos envolvidos e da relevância dos fatos noticiados na representação (item 5-8 da instrução à peça 12, p. 1-2) .
Embora o exame sumário tenha indicado altos risco e relevância, a análise realizada constatou que não é possível precisar a materialidade nos fatos apontados, pois não há informação, nos documentos apresentados pelo representante, do impacto financeiro resultante da adoção das medidas pugnadas em sua representação (item 7 da instrução à peça 12, p. 2) .
Assim, propõe-se o prosseguimento do processo em razão da presença do indício de alta relevância, conforme art. 106, §3°, inciso II, da Resolução TCU 259/2014. 
No mérito, ante as informações prestadas pelos gestores em resposta às diligências deste Tribunal, bem como cumprida a etapa de disponibilização das propostas nestes autos para comentários do gestor nos termos do art. 14, caput, da Resolução TCU 315/2020, propõe-se considerar parcialmente procedente a presente representação, com expedição de deliberações ao MS em atendimento ao art. 4º, inciso II, da Resolução TCU 315/2020 (itens 93-215 desta instrução) .
Não é suficiente que o Ministério da Saúde faça um relato de ações adotadas, sem que apresente documentos probatórios do que informa, bem como, sem que comprove serem tais ações suficientes para aumentar a disponibilidade de leitos para tratamento de pacientes com Covid-19 no município do Rio de Janeiro, em especial, no atual momento de crescimento da quantidade de contaminações e de pacientes precisando de tratamento.
A circularização junto ao MPF das informações prestadas pelo MS dão conta de que esse ministério não está conseguindo atender as intimações do juízo federal para que disponibilize a totalidade de leitos dos hospitais federais sob sua gestão, cadastrados no sistema de regulação do município do Rio de janeiro, no tratamento de pacientes acometidos pela Covid-19.
Em que pese a atuação eficiente e diligente do MPF nos autos do Processo 5017491-62.2020.4.02.5101, a independência de instâncias e a gravidade do momento de pandemia no município do Rio de Janeiro impõem que este Tribunal acompanhe a atuação do Ministério da Saúde, mantendo as determinações inicialmente propostas para que adote providências urgentes no sentido de reorganizar leitos e provê-los dos recursos humanos necessários, comprovando documentalmente as ações adotadas, de forma que viabilize o máximo número de leitos ativos no sistema de regulação municipal para combate à pandemia.
PROPOSTA DE ENCAMINHAMENTO
Ante todo o exposto, submetem-se os autos à consideração superior, propondo:
conhecer da presente representação, satisfeitos os requisitos de admissibilidade previstos nos arts. 235 e 237, inciso VII, do Regimento Interno deste Tribunal e no art. 103, § 1º, da Resolução - TCU 259/2014, para, no mérito, considerá-la parcialmente procedente; 
determinar ao Ministério da Saúde, com fundamento no art. 4º, inciso II, da Resolução-TCU 315, de 2020, que, no prazo de cinco dias, consoante o disposto nos incisos I e II do art. 3º da Portaria GM/MS 188, de 3/2/2020:
b.1) apresente as medidas adotadas com vistas à reorganização dos leitos disponibilizados ao sistema de regulação para conter a pandemia, no âmbito dos seis hospitais federais e três institutos nacionais sob sua gestão situados na cidade do Rio de Janeiro, 
b.2) encaminhe quadro, relacionando os referidos nove nosocômios, contendo:
b.2.1) quantitativos de leitos cadastrados no Sistema de Regulação do Município do Rio de Janeiro, discriminando leitos Covid e não-Covid; e
b.2.2) detalhando os motivos que justificam os leitos porventura impedidos, informando as ações adotadas para disponibilizá-los no sistema;
b.3) apresente motivação que causa o elevado percentual de leitos impedidos no HFL por falta de recursos humanos, respondendo por quase metade dos leitos cadastrados desse nosocômio no sistema, informando ações adotadas para disponibilização desses leitos;
b.4) apresente informações atualizadas sobre as medidas adotadas com vistas à reforma e cronograma de reabertura dos leitos perdidos devido ao incêndio no HFB, especificando os quantitativos de leitos de internação e de UTI que estão disponibilizados para atendimento à contenção da pandemia;
b.4.1) relativo ao Plano de Retorno das Atividades do HFB, decorrente do incêndio, encaminhe:
b.4.1.1) relatório dos indicadores estratégicos, por etapa, que monitoram o controle do plano de contingência;
b.4.1.2) processos licitatórios instaurados para iniciar a recuperação do prédio 1; e
b.4.1.3) documentos probatórios das etapas já executadas e das que estão em andamento;
b.4.2) providências efetivas adotadas para solucionar o fato de que parte dos profissionais de saúde transferidos do HFB para o HFA não estão se apresentando para o serviço, para além da notificação informada que cita o Ofício 2013/2020/HFB/COGEP/HFB/RJ/SEMS/ SE/MS (SEI 33374.163513/2020-93) ;
b.5) relativo ao processo seletivo simplificado regido pelo Edital 14/2020/SAA/SE/MS, encaminhe: 
b.5.1) quantitativo de pessoal contratado, discriminado por cargo, especialidade, hospital e setor de lotação, e 
b.5.2) etapas por executar, com respectivo cronograma de execução, se for o caso; e
b.6) informe ações planejadas para lidar com eventual déficit de recursos humanos decorrente da demissão, em 28/2/2021, de 1.419 profissionais mantidos com base na MP 1.022/2020; e
informar ao representante, à Secretária Executiva do Ministério da Saúde, à Secretaria de Atenção Especializada à Saúde e à Superintendência Estadual do Ministério da Saúde no Rio de Janeiro que o acórdão proferido estará disponível para consulta no endereço www.tcu.gov.br/acordaos."
	É o relatório.

não há

Não atuou.

REPRESENTAÇÃO. IRREGULARIDADES REFERENTES À UTILIZAÇÃO DOS HOSPITAIS FEDERAIS LOCALIZADOS NO MUNICÍPIO DO RIO DE JANEIRO/RJ. ENFRENTAMENTO DA PANDEMIA CAUSADA PELO NOVO CORONAVÍRUS. CONHECIMENTO. PROCEDÊNCIA PARCIAL. DETERMINAÇÃO.

REPRESENTAÇÃO (REPR)

Secretaria de Controle Externo da Saúde (SecexSaude).

Tratam os autos de representação, efetuada pelo Ministério Público junto ao TCU, dando conta de possíveis irregularidades referentes à utilização dos hospitais federais localizados no Município do Rio de Janeiro/RJ. 
2.	Aduz-se haver omissão do Governo Federal no que diz respeito a dotar os hospitais federais dos meios necessários (recursos humanos, equipamentos e materiais) para o desbloqueio de leitos hospitalares que estão ociosos (clínicos e de UTI) e que são essenciais ao enfrentamento da pandemia causada pelo novo coronavírus.
3.	O representante fez as seguintes considerações principais: 
	- é público e notório que a atual taxa de ocupação dos leitos hospitalares disponíveis no Município e no Estado do Rio de Janeiro é bastante elevada, com pacientes aguardando, na fila do Sistema Estadual de Regulação (SER) , a transferência para leitos dedicados à doença; 
	- os hospitais federais localizados no município do Rio de Janeiro/RJ apresentam 770 leitos impedidos, apresentado um grau de indisponibilidade médio de 48% (1.595 leitos instalados) ; 
	- uma parcela dos leitos impedidos (770 leitos) poderia ser ativada caso houvesse a disponibilização de recursos humanos adequados; e
	- é gravíssimo que, em meio a esta pandemia, não estejam ocorrendo esforços do Governo Federal para usar todo o potencial de leitos federais já instalados na cidade do Rio de Janeiro.
4.	Preliminarmente, verificou-se que os autos careciam de informações para que se pudesse averiguar com segurança a efetiva demanda por leitos no Estado do Rio de Janeiro, a forma adequada de supri-la e a real situação dos hospitais federais.
5.	Desta forma, foram realizadas diligências junto ao Secretário Executivo do Ministério da Saúde, ao Hospital Federal de Bonsucesso - HFB, ao Hospital Federal dos Servidores do Estado - HFSE, ao Hospital Federal do Andaraí - HFA, ao Hospital Federal Cardoso Fontes - HFCF, ao Hospital Federal de Ipanema - HFI, ao Hospital Federal da Lagoa - HFL, ao Instituto Nacional do Câncer - INCA, ao Instituto Nacional de Cardiologia - INC e ao Instituto Nacional de Traumatologia e Ortopedia - INTO.
II
6.	Em relação às instituições hospitalares, foram solicitadas as seguintes informações (peça 15, p. 3) :
1) número total de leitos que poderiam ser utilizados para o tratamento da Covid-19, mas que não estão disponíveis; 
2) percentual do número de leitos impedidos em relação ao total disponível (impedidos e livres) ; 
3) quantidade e percentual de leitos que não estão sendo utilizados por falta de recursos humanos; 
4) quantidade e percentual de leitos que não estão sendo utilizados por outras razões, informando os motivos; e 
5) ações adotadas, bem como os seus resultados, para solucionar a falta de recursos humanos.
7.	Os resultados apresentados pelos hospitais podem ser assim tabulados:
	Instituição
	Quantidade total de leitos
	Quantidade de leitos em operação
	Quantidade leitos não utilizados
	Quantidade de leitos não utilizados por falta de recursos humanos
	Quantidade de leitos não utilizados por outros motivos (instalações inadequadas ou necessidade de isolamento) 

	Hospital Federal do Andaraí
	278
	189
	89
	15
	74

	Hospital Federal de Ipanema
	Não informado
	133
	Não informado
	17
	Não informado

	Hospital Federal da Lagoa
	Não informado
	Não informado
	Não informado
	Não informado
	Não informado

	Hospital Federal dos Servidores do Estado
	Não informado
	Não informado
	Não informado
	190
	Não informado

	Hospital Federal Cardoso Fontes
	Não informado
	Não informado
	Não informado
	Não informado
	Não informado

	Hospital Federal de Bonsucesso (unidade de referência da rede federal para tratamento da Covid-19) 
	193
	108
	85
	45
	40

	Instituto Nacional de Câncer
	280
	256
	14
	14
	10

	Instituto Nacional de Traumatologia e Ortopedia
	255
	191
	64
	64
	0

	Instituto Nacional de Cardiologia
	155
	126
	29
	7
	22

8.	Como se vê, muitas das informações não foram apresentadas. A provável causa para tanto é que vários hospitais responderam aos questionamentos inicialmente sugeridos pela unidade técnica, os quais se referiam especificamente à disponibilidade de leitos para o tratamento da Covid-19.
9.	Entretanto, como diversos hospitais não atuam como referência para pacientes suspeitos ou com confirmação diagnóstica de Covid-19, entendi que considerar a situação dos hospitais como um todo seria mais compatível com o objeto desta representação (subutilização da capacidade hospitalar federal no município do Rio de Janeiro) . Até porque a disponibilização de leitos em geral é importante para que os hospitais de retaguarda absorvam pacientes dos hospitais da linha de frente no combate à pandemia.
10.	Ao que parece, houve uma falha na realização das diligências, as quais, ao menos em parte, demandaram informações diversas daquelas aprovadas por este Relator. Esse fato foi bem retratado pela unidade técnica:
"O item 2 da diligência [Hospital Federal da Lagoa], que solicita o percentual do número de leitos impedidos em relação ao total disponível, tem entendimento inadequado do seu teor, pois a assessora respondeu que não há nenhum leito impedido para o tratamento da Covid-19. O questionamento não se refere especificamente à Covid-19, mas sim aos leitos impedidos por qualquer motivo."  (grifou-se) . 
III
11.	Considerando os hospitais que apresentaram os dados de forma completa e a pesquisa efetuada pela unidade técnica para o Hospital Federal da Lagoa no Sistema de Regulação de Leitos da Prefeitura Municipal do Rio de Janeiro, tem-se o seguinte quadro acerca da subutilização de leitos em razão da falta de recursos humanos:
	Instituição
	Quantidade total de leitos
	Quantidade de leitos em operação
	Quantidade de leitos não utilizados por falta de recursos humanos
	Porcentual de leitos não utilizados por falta de recursos humanos

	Hospital Federal do Andaraí
	278
	189
	89
	32%

	Hospital Federal da Lagoa
	238
	126
	100
	42%

	Hospital Federal de Bonsucesso
	193
	108
	85
	44%

	Instituto Nacional de Câncer
	280
	256
	14
	5%

	Instituto Nacional de Traumatologia e Ortopedia
	255
	191
	64
	25%

	Instituto Nacional de Cardiologia
	155
	126
	29
	18%

12.	Quanto ao Hospital Federal de Bonsucesso, cabe destacar que as informações se referem a situação anterior ao incêndio que acometeu a instituição na data de 27/10/2020.
13.	Embora esses números possam sofrer flutuações em função da variação da capacidade de recursos humanos disponível, resta evidente uma subutilização relevante da capacidade física em função da carência de pessoal.
14.	A respeito, o Ministério da Saúde foi instado a se manifestar nos seguintes termos (peça 15, p. 3) :
	"demonstre os esforços adotados em relação à implementação de leitos no Estado do Rio de Janeiro, justificando por meio de estudos as opções adotadas, inclusive as razões da não utilização da integral capacidade ociosa dos hospitais federais."
15.	Como resposta, foi informada realização dos seguintes esforços (peça 62, p. 2-8) :
a) prorrogação, pelo prazo máximo de seis meses, de 3.592 contratos temporários de profissionais da saúde que já estavam prestando serviços à União nos hospitais federais do Estado do Rio de Janeiro, fundamentada na Lei 14.072/2020; e 
b) nova autorização para contratação de até 4.117 profissionais de saúde, com fundamento no inciso I do art. 2º da Lei 8.745/1993, devidamente autorizada pelo Ministério da Economia por meio da Portaria 11.259, de 5/5/2020.
16.	Cabe destacar que a primeira medida não trata de contratação de novos profissionais, mas da manutenção dos então existentes. Ou seja, caso não fosse adotada, agravaria ainda mais a carência de recursos humanos nos hospitais em questão. Ademais, a prorrogação autorizada pela referida norma legal teve como prazo máximo a data de 31/12/2020. 
17.	Mediante a Medida Provisória 1.022/2020, de 31/12/2020, foi autorizada a prorrogação de 1.419 contratos para exercício de atividades nos hospitais federais e nos institutos nacionais do estado do Rio de Janeiro, até a data de 28/2/2021. Ou seja, até essa data devem estar encerrados os 3.592 contratos temporários mencionados no primeiro item da resposta do Ministério da Saúde.
18.	A contratação de outros 4.117 profissionais ocorrerá, pois, em grande parte, para suprir os contratos dos 3.592 funcionários que tiveram ou terão os seus contratos encerrados. Não haverá, pois, um incremento efetivo de mão de obra para fazer frente à capacidade ociosa das mencionadas instituições.
19.	A respeito, menciono as seguintes ponderações da unidade técnica:
	"a contratação desses novos profissionais, que está sendo realizada, não supre nem mesmo a demanda atual para pôr em operação os leitos bloqueados por falta de recursos humanos nos nosocômios da rede federal situados na cidade do Rio de Janeiro. Bem como, não atendeu ao objetivo de amenizar a situação de emergência e de calamidade em saúde pública ocorrida no momento mais crítico da pandemia no Estado do Rio de Janeiro, cujo pico ocorreu em junho de 2020."  (grifou-se) . 
20.	Por outro lado, depois do levantamento efetuado pela SecexSaúde, em ofício de 24/11/2020, o Ministério da Saúde informou que foram remanejados para as instituições federais 570 profissionais contratados pela Empresa Pública de Saúde do Rio de Janeiro S/A - RioSaúde (empresa pública municipal) (peça 76, p. 36) .
21.	Do exposto, de acordo com esses reforços de recursos humanos, verifica-se não estar evidente a atual situação das instituições de saúde federais no estado do Rio de Janeiro no tocante a subutilização de leitos. Assim, acolhendo na essência a proposta da unidade técnica, entendo que devam ser realizadas as seguintes determinações ao Ministério da Saúde:
a.1) encaminhe informações sistematizadas referentes aos seis hospitais federais e três institutos nacionais situados na cidade do Rio de Janeiro, indicando:
a.1.1.) quantitativos de leitos cadastrados no Sistema de Regulação do Município do Rio de Janeiro, discriminando aqueles para tratamento da Covid-19 e para outras enfermidades; 
a.1.2) quantitativo de leitos inativos em cada unidade e as razões para tanto;
a.2) informe as ações adotadas para ativar os leitos inativos ou as razões pelas quais entende que há outras maneiras de suprir as necessidades de leito para o enfrentamento da pandemia da Covid-19 na cidade do Rio de Janeiro;
b) informe ações planejadas para lidar com eventual deficit de recursos humanos decorrente da previsão de demissão, em 28/2/2021, de 1.419 profissionais; e
c) informe a situação do processo seletivo simplificado para a contratação de 4.117 profissionais.
IV
22.	A realização de diligência junto ao Ministério da Saúde (MS) buscou primordialmente averiguar os esforços realizados para a implementação de leitos no Estado do Rio de Janeiro e, em que medida, encaixava-se nesses esforços a diminuição da subutilização dos leitos da rede federal de instituições de saúde no estado.
23.	A resposta à diligência, contudo, limitou-se a informar as medidas adotadas para a contratação de pessoal para as instituições federais.
24.	Nesse sentido, destaco as seguintes manifestações da SecexSaúde:
	"o Ministério da Saúde restringiu sua resposta aos hospitais e institutos federais sob sua responsabilidade, não conseguindo abranger informações relacionadas à implementação de leitos em coordenação com as esferas estadual e municipal do Rio de Janeiro, nos termos determinados pelo relator no texto da diligência.
Tal observação, de que o MS está tendo dificuldades para exercer seu papel de planejador e coordenador de ações de saúde necessárias ao combate da pandemia , é evidência que se insere no contexto de um trabalho mais abrangente que este Tribunal está realizando no acompanhamento da governança montada pelo Ministério da Saúde para o combate à crise gerada pelo Coronavírus, que ocorre por meio do TC Processo 014.575/2020-5."  (grifou-se) . 
25.	Em sendo assim, acolho na essência a proposta de determinação ao Ministério da Saúde para que:
- no âmbito dos seis hospitais federais e três institutos nacionais sob sua gestão situados no município do Rio de Janeiro/RJ, apresente as medidas adotadas em coordenação com as esferas estadual e municipal com vistas à disponibilização de leitos para o tratamento de pacientes acometidos pela Covid-19.
V
26.	Diante da notícia de que, na data de 27/10/2020, ocorreu incêndio de grandes proporções no Hospital Federal de Bonsucesso, designado como referência na rede federal para atendimento a pacientes com Covid-19, entendo adequada a proposta da unidade técnica para que o Ministério da Saúde informe as etapas de reforma e cronograma de reabertura dos leitos perdidos no incêndio.
VI
27.	Ante o exposto, acolhendo os pareceres precedentes, manifesto-me por que o Tribunal aprove o acórdão que ora submeto à apreciação deste Colegiado. 
TCU, Sala das Sessões Ministro Luciano Brandão Alves de Souza, em 10 de fevereiro de 2021.
BENJAMIN ZYMLER 
Relator